# 概率初步与随机变量的分布

> 你是一个观测者。你面对世界，唯一确定的事情是：你不可能提前知道一切。概率论，就是我们为“不知道”发明的语言。

## 观测者与可能性空间

一个观测者站在时间之前。他不知道明天会不会下雨，不知道下一次掷硬币的结果，不知道自己还能活多少年。他唯一拥有的，是**对可能性的列举**——所有可能发生的结果的集合。

这就是**样本空间** $\Omega$：观测者能想象到的、互不重叠的全部可能结果的集合。每一个具体的结果 $\omega$ 是一个**样本点**。

样本空间的大小，度量了观测者**无知的程度**。当 $\Omega$ 只有一个元素时，观测者全知——他知道必然发生什么。当 $\Omega$ 有无穷多个元素时，观测者的无知是彻底的。

但无知不等于无能为力。观测者可以做两件事：

1.  **划定事件**：在 $\Omega$ 中圈出一个子集 $A$，说“我关心这个子集是否出现”——这就是**随机事件**。
2.  **分配信念**：对每个事件赋予一个 0 到 1 之间的数值，表达“我认为它发生的可能性”——这就是**概率**。

## 随机事件的运算

事件本质上是 $\Omega$ 的子集。因此，事件之间的运算就是集合运算——但每一个运算背后都有直观的含义。

-   **并** $A \cup B$：$A$ 或 $B$ 至少有一个发生。这是在**扩大**可能性——只要落入任一区域就算。
-   **交** $A \cap B$：$A$ 和 $B$ 同时发生。这是在**缩小**可能性——必须同时满足两个条件。
-   **补** $\bar{A}$：$A$ 不发生。这是观测者视野的翻转——关注的是 $A$ 之外的一切。
-   **差** $A - B$：$A$ 发生而 $B$ 不发生。这是精确排除——“我要 $A$，但不要 $B$ 附带进来”。

运算遵循对偶律：事件并的对立等于对立的交；事件交的对立等于对立的并。这是逻辑中德摩根律的概率表达。

**事件域** $\mathcal{F}$ 是 $\Omega$ 中那些“可以被赋予概率”的子集的全体。并非所有子集都有资格——我们只对“封闭于可列次运算”的子集类分配概率。$(\Omega, \mathcal{F})$ 构成了概率空间的骨架。

## 概率是什么？

观测者已经有了 $\Omega$——他知道可能发生什么。但他还缺一样东西:**在事件之间做选择的依据**。明天出门带不带伞？要不要为小概率的灾难买保险？这些问题不是在问"可能发生什么"，而是在问"发生的可能性有多大"。

观测者需要一个数值，一个 0 到 1 之间的刻度，来表达他对每个事件的相信程度。这就是**概率**。

但此刻分歧出现了:**这个刻度从哪来**？是世界固有的物理属性，还是观测者认知状态的数值表达？这个问题争论了三百年。四种回答，分属两个阵营，追问同一个元问题：

> **概率是世界的属性，还是认知的属性？**

### 阵营一：概率是世界的属性——客观概率

**古典概率**（拉普拉斯，1812）是最早的系统回答。当 $\Omega$ 中的每个样本点”理由均等”时：

$$P(A) = \frac{A \text{ 所含样本点数}}{\Omega \text{ 中样本点总数}}$$

拉普拉斯称之为”不充分理由原理”——如果你没有理由认为某些结果比另一些更可能，就认为它们等可能。古典概率的美，在于它将无知转化为等权。但它只适用于有限且对称的样本空间，无法处理有偏硬币，也无法回答”明天股市崩盘的概率”。

**频率概率**（冯·米塞斯，1919）继承了客观主义的路线，但换了一种操作化的进路：概率不是枚举出来的，而是在大量重复试验中，事件出现频率的**稳定值**。抛硬币十万次，正面频率稳定在 0.5 附近——这个稳定值就是 $1/2$。

频率方法的问题是：它假设世界可以无限重复。但很多事件不可重复——“明天股市崩盘的概率”没有频率解释。这个问题要到 Ch03 的大数定律才能给出数学担保：至少在可重复的场景中，频率收敛到概率是一个可以被证明的定理，而不只是经验观察。

古典概率和频率概率共享同一个信念：**概率客观存在于随机机制中，与观测者无关。**

### 阵营二：概率是认知的属性——主观概率

**主观概率**（拉姆齐 1926，德·菲内蒂 1937）给出完全不同的回答：概率是观测者根据经验和信息对事件发生的**个人信念**的数值表达。你的概率和我的概率可以不同——因为我们掌握的信息不同。硬币的”公平性”不是硬币的物理属性，而是观测者没有理由偏向任何一方的认知状态。

主观概率通向贝叶斯统计（Ch08）：概率是观测者认知状态的度量。新数据流入，概率更新。这个世界观下，不存在绝对的”真实概率”——只存在不断被数据修正的后验信念。

> 两派的共识比你想象的更多。频率学派在大样本下大量使用贝叶斯式的思维（MLE 的渐近正态性，Ch06）；贝叶斯学派在后验收敛的意义上同样依赖大数定律（Ch03）。Ch06 末尾将通过 KL 散度展示：最大似然估计和贝叶斯后验模态，在信息论上是同一种操作的两个视角。

### 超越争论：概率的公理化定义

科尔莫戈罗夫做了一个所有争论方都能接受的智慧之举——**绕过”概率是什么”的本体论问题，直接规定”概率应该如何运算”**：

-   **非负性**：$P(A) \geq 0$。概率不能是负的——你不能比”绝不可能”更不可能。
-   **正则性**：$P(\Omega) = 1$。必然事件的概率为 1——可能性空间必须有一个度量上限。
-   **可列可加性**：若 $A_1, A_2, \ldots$ 互不相容，则 $P(\cup A_i) = \sum P(A_i)$。互斥事件的概率可加——这是概率运算的核心规则。

公理化定义把概率变成了纯粹的数学对象。无论你认为概率是客观频率还是主观信念，三条公理都成立。**它提供的不是答案，而是一个中立的语法平台——在这个平台上，两派的对话可以继续。**

> 这四种回答之间的关系贯穿全书：Ch05-07 走频率路径（抽样分布→MLE→假设检验），Ch08 走贝叶斯路径（先验→后验→共轭），Ch03-04 为两者提供共同的渐近地基。它们不是敌人，而是从不同方向攀登同一座山。

从公理出发，可以推导出概率的运算性质：有限可加性、补事件概率、单调性、加法公式、连续性。这些性质构成了概率运算的语法规则。

## 信息熵：不确定性的数学度量

前面讨论了概率的四种定义，但它们都没有回答一个更根本的问题：**不确定性本身如何度量？**

1948 年，香农（Claude Shannon）在《通信的数学理论》中给出了答案。对于一个取 $K$ 个可能值的离散随机变量 $X$，其分布为 $P(X = k) = p_k$，香农定义了**信息熵**：

$$H(X) = -\sum_{k=1}^{K} p_k \log_2 p_k$$

这个公式的含义出人意料地朴素：$-\log_2 p_k$ 是事件 $\{X = k\}$ 发生时所携带的**信息量**（单位为比特）——概率越小的事件，一旦发生，信息量越大。而熵，是信息量的**期望值**。换言之：

> **熵 = 你在观测之前，预期会接收到的"惊讶程度"的平均值。**

### 熵的取值区间

当 $X$ 完全均匀分布（$p_k = 1/K$）时，熵取到最大值 $\log_2 K$。此时你对 $X$ 的取值最不确定——每一种可能性都同等合理，观测会给你最大的平均惊讶。

当 $X$ 以概率 1 取某个值（退化分布）时，熵为零。你完全确定 $X$ 会取什么——观测不会带来任何惊讶。

**一切其他分布的熵，都落在** $[0, \log_2 K]$ 之间。 也就是说，熵给出了一个从"完全确定"到"完全无知"的连续标尺。

### 熵的深层含义

熵不仅仅是一个数字，它蕴含了几个贯穿全书的哲学命题：

1.  **无知的可量化性**：样本空间的大小给出了"无知的绝对边界"（$\log_2 K$），但熵告诉你在这个边界之内，你的无知处于什么水平。先验均匀分布 $\Leftrightarrow$ 最大熵 $\Leftrightarrow$ 最诚实的无知。

2.  **信息就是熵的减少**：观测前熵为 $H(X)$，观测到 $Y=y$ 后熵变为 $H(X \mid Y=y)$。两者之差，就是 $Y=y$ 带来的**信息增益**。这正是决策树（Ch18）选择分裂变量的核心准则。

3.  **最大熵原理**：在只知道部分约束（如均值和方差）的情况下，选择熵最大的分布是最"不武断"的选择。正态分布正是给定均值和方差下熵最大的连续分布——Ch08 的贝叶斯先验选择将回到这个原理。

4.  **熵与似然的等价性**：最小化模型分布与经验分布之间的交叉熵，等价于最大化模型似然（Ch06）。统计学中最核心的估计方法和机器学习中最核心的损失函数，共享同一个信息论根基。

> 前言中提到了"信息熵与贝叶斯更新"作为全书的底层哲学。后文讲完分布之后，我们将回到信息论——引入 KL 散度和交叉熵——届时上述第 4 点的等价性将得到完整的阐释。这条线索将贯穿全书：MLE 的信息论解释（Ch06）→ 决策树的信息增益（Ch18）→ 交叉熵损失（Ch17、Ch20）。

## 条件概率：新信息流入导致的可能性空间塌缩

这是全书最重要的概念之一。不是因为它难，而是因为它道出了学习的本质。

### 从无条件到有条件

你原本面对样本空间 $\Omega$，对事件 $A$ 的概率评估是 $P(A)$。现在你得知：事件 $B$ 已经发生了。

这一刻发生了什么？你的可能性空间**塌缩**了——从整个 $\Omega$ 缩小到 $B$。$B$ 之外的一切结果都变得不可能。在塌缩后的新空间里，$A$ 必须落在 $B$ 之内才会有可能发生。

$$P(A|B) = \frac{P(A \cap B)}{P(B)}$$

分子是 $A$ 在 $B$ 中的那部分，分母 $P(B)$ 是归一化因子——确保塌缩后的概率仍然加起来等于 1。

这就是**条件概率**。它描述的，是观测者接收到新信息后的认知更新。

> 每当你听到一个消息，你的大脑就在做条件概率计算——只是它不写公式。

### 乘法公式与全概率公式

条件概率的两个直接推论，是计算复杂事件概率的基本工具。

**乘法公式**：事件链的逐步塌缩。

$$P(A_1 A_2 \cdots A_n) = P(A_1) P(A_2|A_1) P(A_3|A_1 A_2) \cdots P(A_n|A_1 A_2 \cdots A_{n-1})$$

**全概率公式**：用一组互斥的 $B_1, \ldots, B_n$ 划分 $\Omega$，则 $A$ 的概率等于各条路径的加权和。

$$P(A) = \sum_{i=1}^n P(B_i) P(A|B_i)$$

### 贝叶斯公式：从结果反推原因

全概率公式从原因推结果（$B_i \to A$），而贝叶斯公式逆着信息流，从观测到的结果 $A$ 反推原因 $B_i$：

$$P(B_i|A) = \frac{P(B_i) P(A|B_i)}{\sum_{j=1}^n P(B_j) P(A|B_j)}$$

拆解开看，这个公式有三层含义，对应三段结构：

-   **分子第一因子** $P(B_i)$：在观测到 $A$ 之前，你对原因 $B_i$ 的信念——**先验概率**（Prior）。
-   **分子第二因子** $P(A|B_i)$：如果 $B_i$ 真的是原因，产生结果 $A$ 的可能性——**似然**（Likelihood）。这是数据”说话”的通道。
-   **分母** $\sum_j P(B_j) P(A|B_j) = P(A)$：在所有可能的原因下，$A$ 出现的总概率——**归一化常数**。保证后验概率加起来等于 1。

因此，贝叶斯公式可以写成全书最常见的形式：

$$\text{后验} \propto \text{似然} \times \text{先验}, \quad P(B_i|A) \propto P(A|B_i) \cdot P(B_i)$$

这个简洁的比例关系揭示了统计学习的本质：**今天的后验，就是明天的先验**。每看到一条新数据，你的认知就按”似然 × 先验 → 后验”这个循环更新一次。昨天的后验成为今天的先验，等待下一条数据来修正它。数据流不断冲刷，认知不断逼近真实。人类学习的理想化模型，不过如此。

> 这是全书的认知更新引擎。Ch08 将其升华为完整的贝叶斯推断体系（先验→后验→共轭），Ch09 处理当分母不可解析计算时的数值实现（MCMC、变分推断）。

> 贝叶斯公式同时也是信息流动的逆运算。前向流动是世界 → 数据（似然），反向流动是数据 → 世界（后验）。这一双向性也是 Ch06 末尾 KL 散度等价性的哲学基础——MLE 走前向（从参数生成数据的似然），贝叶斯走后向（从数据更新参数的信念）。

### 独立性：信息通道的断裂

$$P(AB) = P(A)P(B) \quad \Leftrightarrow \quad P(A|B) = P(A)$$

如果知道 $B$ 是否发生不改变 $A$ 的概率评估，则 $A$ 与 $B$ 独立。**独立的本质是两条信息通道的隔绝**——观测到一个，不会带来另一个的任何信息。

> 独立性是现代统计使用最频繁、也最容易滥用的假设。Ch02 将深化多维独立性（含条件独立），Ch13 提供不依赖独立假设的推断方法。

## 随机变量

样本点 $\omega$ 可能是”正面”或”反面”，可能是”晴天””阴天””雨天”——这些不是数字，不便运算。**随机变量** $X$ 做的事，就是给每个样本点赋予一个实数：

$$X: \Omega \to \mathbb{R}$$

但不是随便一个映射都叫随机变量。它必须满足一个**可测性条件**：对任意实数 $a$，

$$\{\omega \in \Omega : X(\omega) \leq a\} \in \mathcal{F}$$

即 $X$ 在 $(-\infty, a]$ 上的原像必须落在事件域 $\mathcal{F}$ 中——它必须是一个可以被赋予概率的集合。正是这个条件，保证了 $P(X \leq a)$ 有定义。

有了这个保证，就可以定义**分布函数**：

$$F(x) = P(X \leq x)$$

分布函数有三条基本性质：单调不减（值越大，累积概率越大）、右连续、在 $-\infty$ 处为 0、在 $+\infty$ 处为 1。

分布函数**完全**刻画了随机变量的统计规律。知道分布函数，就知道 $X$ 落在任何区间的概率。反过来，两个随机变量同分布，当且仅当它们的分布函数处处相等。

随机变量分为两大类：

-   **离散型**：$X$ 只能取有限个或可列个值。用**分布列** $p(x_i) = P(X = x_i)$ 描述。
-   **连续型**：$X$ 可以取某个区间内的任意值。用**概率密度函数** $p(x)$ 描述，满足 $F(x) = \int_{-\infty}^x p(t)dt$。

密度函数 $p(x)$ 在单点 $x$ 处的值**不是**概率（单点的概率为 0），而是概率的”瞬时密度”——$p(x)dx$ 才是 $X$ 落在 $[x, x+dx]$ 内的近似概率。

如果分布函数是随机变量的完整肖像，那么期望和方差就是这张肖像上最重要的两个特征。

### 数学期望

$$E(X) = \begin{cases} \sum_i x_i p(x_i) & \text{离散} \\ \int_{-\infty}^{\infty} x p(x) dx & \text{连续} \end{cases}$$

**期望不是”最可能的值”，而是”长期平均”**。如果你能无限次重复随机试验，所有观测值的平均会收敛到期望——这是大数定律（Ch03）的承诺。

> 期望是概率分布的**重心**。如果把概率质量 $p(x)$ 看作物理质量沿实数轴的分布，那么 $E(X)$ 就是质心。

### 方差与切比雪夫不等式

$$Var(X) = E[(X - E(X))^2] = E(X^2) - [E(X)]^2$$

期望告诉你“中心在哪”，方差告诉你“离中心有多远”。

> 方差是概率分布的**转动惯量**。如果 $E(X)$ 是质心，那么 $Var(X)$ 就是概率质量绕质心的转动惯量。方差越大，分布越“散”。

标准差 $\sigma(X) = \sqrt{Var(X)}$ 与 $X$ 有相同的量纲，更适合直观理解。”3σ 原则”（正态分布下，约 99.7% 的概率落在 $\mu \pm 3\sigma$ 内）是对方差最常用的直观解释。

方差之所以被定义为二阶中心矩，有一个直接的理由——它能给出偏离期望的概率上界。这就是**切比雪夫不等式**：

$$P(|X - E(X)| \geq \epsilon) \leq \frac{Var(X)}{\epsilon^2}$$

方差越大，这个上界越宽松——你对自己”离中心有多远”的掌控越弱。这个不等式是最基础的概率集中不等式：它只需要方差存在，不需要知道分布的具体形状。Ch04 将展示用更强的假设换取更紧的界（Hoeffding、Bernstein）。

### 其他特征数：分布形态的完整素描

-   **k 阶原点矩** $\mu_k = E(X^k)$：一阶原点矩是期望。
-   **k 阶中心矩** $\nu_k = E[(X - E(X))^k]$：二阶中心矩是方差。
-   **偏度系数** $\beta_s = \nu_3 / \nu_2^{3/2}$：度量分布的左右不对称性。$\beta_s < 0$ 表示左偏（左尾更长），$\beta_s > 0$ 表示右偏。
-   **峰度系数** $\beta_k = \nu_4 / \nu_2^2 - 3$：度量分布的尖峭程度（相对于正态分布）。$\beta_k > 0$ 表示比正态分布更尖、尾部更厚。
-   **分位数** $x_p$：满足 $F(x_p) = p$。中位数是 0.5 分位数——它将分布的概率质量一分为二。
-   **变异系数** $CV = \sigma / \mu$：消除量纲后的离散度，用于比较不同尺度的变量的波动性。

## 分布的演化树

分布不是各自孤立的孤岛，而是一个彼此关联的**演化网络**。理解了这个网络，就理解了一个随机过程如何衍生出不同的观测维度。

### 第一棵树：伯努利过程 —— 计数与等待

源头是一枚硬币，正面概率为 $p$。重复抛掷，每次独立——这就是**伯努利过程**，所有离散分布之母。

```         
                  伯努利试验 Be(p)
                       │
          ┌────────────┼────────────┐
          │            │            │
    单次观测：      n次独立和：   等待第r次成功：
    两点分布      二项分布       负二项分布
    X~0-1        X~b(n,p)       X~Nb(r,p)
                    │               │
               n大p小 →          r=1 →
              泊松分布           几何分布
              X~P(λ)            X~Ge(p)
```

**两点分布**（0-1 分布）$P(X=x) = p^x(1-p)^{1-x}, x \in \{0,1\}$ 是最简单的随机变量——一次试验，成功或失败。

**二项分布** $P(X=k) = C_n^k p^k (1-p)^{n-k}$：$n$ 次独立伯努利试验中成功次数的分布。它的随机变量可以分解为 $n$ 个独立同分布的两点分布之和。

$$
E(X) = np, \quad Var(X) = np(1-p)
$$

```{r binom-plot, fig.cap = "二项分布 Bin(20, p) 的概率质量函数。p = 0.1 时分布集中在左侧，p = 0.5 时对称，p = 0.9 时集中在右侧。"}
par(mfrow = c(1, 3), mar = c(4, 4, 3, 1))
k <- 0:20
plot(k, dbinom(k, 20, 0.1), type = "h", lwd = 3, col = "steelblue",
     xlab = "k", ylab = "P(X=k)", main = expression(Bin(20, 0.1)))
plot(k, dbinom(k, 20, 0.5), type = "h", lwd = 3, col = "steelblue",
     xlab = "k", ylab = "P(X=k)", main = expression(Bin(20, 0.5)))
plot(k, dbinom(k, 20, 0.9), type = "h", lwd = 3, col = "steelblue",
     xlab = "k", ylab = "P(X=k)", main = expression(Bin(20, 0.9)))
```

当 $n$ 很大而 $p$ 很小时，二项分布的计算量巨大。**泊松分布**提供了优雅的近似——令 $\lambda = np$：

$$\lim_{n \to \infty} C_n^k p_n^k (1-p_n)^{n-k} = \frac{\lambda^k}{k!} e^{-\lambda}$$

泊松分布只有一个参数 $\lambda$，且 $E(X) = Var(X) = \lambda$——均值和方差相等，这是它的签名。

> 泊松分布刻画的是"稀有事件在固定时间窗口内的发生次数"——如果你在等一个罕见事件，它就是你的分布。

```{r pois-plot, fig.cap = "泊松分布 P(λ) 的概率质量函数。λ 增大时分布趋向对称，峰值右移。"}
par(mfrow = c(1, 3), mar = c(4, 4, 3, 1))
k <- 0:25
plot(k, dpois(k, 1), type = "h", lwd = 3, col = "darkgreen",
     xlab = "k", ylab = "P(X=k)", main = expression(Pois(1)))
plot(k, dpois(k, 4), type = "h", lwd = 3, col = "darkgreen",
     xlab = "k", ylab = "P(X=k)", main = expression(Pois(4)))
plot(k, dpois(k, 10), type = "h", lwd = 3, col = "darkgreen",
     xlab = "k", ylab = "P(X=k)", main = expression(Pois(10)))
```

**几何分布** $P(X=k) = (1-p)^{k-1} p$：在伯努利过程中，**首次成功所需的试验次数**。

$$E(X) = \frac{1}{p}, \quad Var(X) = \frac{1-p}{p^2}$$

几何分布拥有**无记忆性**：$P(X > m+n \mid X > m) = P(X > n)$。前面 $m$ 次已经失败了，后面 $n$ 次仍然失败的概率，与“从一开始就连续失败 $n$ 次”完全一样。伯努利过程不记得过去——这是独立性最戏剧性的后果。

**负二项分布**：等待第 $r$ 次成功所需的试验次数。它可以分解为 $r$ 个独立几何分布之和。

### 第二棵树：泊松流 —— 计数与间隔的双面

泊松过程描述的是事件随时间随机发生的模型：事件以恒定速率 $\lambda$ 独立地发生。

```         
                    泊松过程 (速率λ)
                         │
            ┌────────────┴────────────┐
            │                         │
        [0,t]内的事件次数         第k-1次到第k次
        N(t) ~ P(λt)              事件的时间间隔
        (计数维度)                T_k ~ Exp(λ)
                                      │
                                 r个间隔之和：
                                Tr ~ Ga(r, λ)
                                (等待时间维度)
```

**泊松分布** $P(N(t) = k) = \frac{(\lambda t)^k}{k!} e^{-\lambda t}$：在长为 $t$ 的时间区间内，事件发生 $k$ 次的概率。

**指数分布** $p(t) = \lambda e^{-\lambda t}, t > 0$：**相邻两次事件之间的等待时间**。

$$E(T) = \frac{1}{\lambda}, \quad Var(T) = \frac{1}{\lambda^2}$$

```{r exp-plot, fig.cap = "指数分布 Exp(λ) 的概率密度函数。λ 越大，概率质量越集中在 0 附近（等待时间越短）。"}
curve(dexp(x, 0.5), from = 0, to = 10, col = "darkgreen", lwd = 2,
      xlab = "t", ylab = "p(t)", main = "指数分布")
curve(dexp(x, 1), from = 0, to = 10, col = "steelblue", lwd = 2, add = TRUE)
curve(dexp(x, 2), from = 0, to = 10, col = "darkred", lwd = 2, add = TRUE)
legend("topright", legend = c(expression(lambda==0.5), expression(lambda==1), expression(lambda==2)),
       col = c("darkgreen", "steelblue", "darkred"), lwd = 2)
```

指数分布同样拥有无记忆性：$P(T > s+t \mid T > s) = P(T > t)$。一个已经使用了 $s$ 小时没有故障的设备，其剩余寿命的分布和全新设备一样——这是泊松过程的另一个面孔。

> 泊松分布和指数分布从两个角度描述同一个泊松过程。计数维度（离散）与间隔维度（连续）之间的对偶，是随机过程理论中最优美的结构之一。指数分布是无记忆性的唯一连续分布：**已经等了多久，不影响还要等多久。它是"永恒的现在"。**

**伽马分布** $X \sim Ga(\alpha, \lambda)$：$\alpha$ 个独立的指数分布之和。

$$p(x) = \frac{\lambda^\alpha}{\Gamma(\alpha)} x^{\alpha-1} e^{-\lambda x}, \quad x \geq 0$$

$$E(X) = \frac{\alpha}{\lambda}, \quad Var(X) = \frac{\alpha}{\lambda^2}$$

当 $\alpha = 1$ 时，伽马分布退化为指数分布。当 $\alpha = n/2$、$\lambda = 1/2$ 时，伽马分布即为卡方分布 $\chi^2(n)$——这是 Ch05 抽样分布的核心角色。

```{r gamma-plot, fig.cap = "伽马分布 Ga(α, λ=1) 的概率密度函数。α 控制形状：α=1 即指数分布，α 增大时分布趋向对称、峰值右移。"}
curve(dgamma(x, 1, 1), from = 0, to = 15, col = "darkgreen", lwd = 2,
      xlab = "x", ylab = "p(x)", main = expression(Ga(alpha, 1)))
curve(dgamma(x, 2, 1), from = 0, to = 15, col = "steelblue", lwd = 2, add = TRUE)
curve(dgamma(x, 5, 1), from = 0, to = 15, col = "darkred", lwd = 2, add = TRUE)
legend("topright", legend = c(expression(alpha==1), expression(alpha==2), expression(alpha==5)),
       col = c("darkgreen", "steelblue", "darkred"), lwd = 2)
```

### 第三棵树：极限与共轭 —— 正态与贝塔的独特地位

**正态分布**是一条特殊的河流——几乎所有其他分布，在“大量独立叠加”的极限下，都汇入正态之海。这就是中心极限定理（Ch03）的断言。

$$p(x) = \frac{1}{\sqrt{2\pi}\sigma} e^{-\frac{(x-\mu)^2}{2\sigma^2}}, \quad X \sim N(\mu, \sigma^2)$$

$$E(X) = \mu, \quad Var(X) = \sigma^2$$

正态分布有两个参数：$\mu$ 控制中心位置，$\sigma$ 控制离散程度。通过标准化变换 $U = (X - \mu)/\sigma \sim N(0,1)$，任何正态变量都可以转化为标准正态。

> 高斯在研究天文观测误差时首次使用正态分布刻画误差。他证明了：在“误差的期望为零且独立同分布”的假设下，**最小二乘法等价于正态误差模型下的最大似然估计**。这个优雅的等价性是回归分析（Ch10）的逻辑起点。

正态分布还是给定均值和方差下**熵最大**的分布——在只知道这两个约束时，正态分布是”最不武断”的选择。这个最大熵性质在 Ch08 的贝叶斯先验选择和 Ch20 的变分自编码器中都会再次出现。

> 正态分布是中心极限定理的终点——无论你从什么分布出发，累加足够多之后，你总会到达正态。它是**”宇宙的平均脸”**。

```{r norm-plot, fig.cap = “正态分布 N(μ, σ²) 的概率密度函数。μ 控制中心位置，σ 控制离散程度。”}
curve(dnorm(x, 0, 1), from = -4, to = 8, col = "steelblue", lwd = 2,
      xlab = "x", ylab = "p(x)", main = "正态分布")
curve(dnorm(x, 0, 2), from = -4, to = 8, col = "darkgreen", lwd = 2, add = TRUE)
curve(dnorm(x, 3, 1), from = -4, to = 8, col = "darkred", lwd = 2, add = TRUE)
legend("topright", legend = c(expression(N(0,1)), expression(N(0,4)), expression(N(3,1))),
       col = c("steelblue", "darkgreen", "darkred"), lwd = 2)
```

**贝塔分布** $X \sim Be(a, b)$，取值在 $(0, 1)$：

$$p(x) = \frac{\Gamma(a+b)}{\Gamma(a)\Gamma(b)} x^{a-1} (1-x)^{b-1}, \quad x \in (0,1)$$

它的取值天然是**概率**——贝塔分布在贝叶斯统计中作为二项分布的**共轭先验**出现：先验是 Be(a,b)，观测到 $k$ 次成功和 $n-k$ 次失败后，后验是 Be(a+k, b+n-k)。这是一个干净的贝叶斯更新（Ch08）。

```{r beta-plot, fig.cap = "贝塔分布 Be(a, b) 的概率密度函数。a 和 b 的相对大小控制分布的倾斜方向与形态（U 形、钟形、均匀）。"}
curve(dbeta(x, 0.5, 0.5), from = 0, to = 1, col = "darkgreen", lwd = 2,
      xlab = "x", ylab = "p(x)", main = "贝塔分布", ylim = c(0, 3))
curve(dbeta(x, 2, 5), from = 0, to = 1, col = "steelblue", lwd = 2, add = TRUE)
curve(dbeta(x, 5, 2), from = 0, to = 1, col = "darkred", lwd = 2, add = TRUE)
curve(dbeta(x, 1, 1), from = 0, to = 1, col = "darkgray", lwd = 1.5, lty = 2, add = TRUE)
legend("top", legend = c("Be(0.5,0.5) U形", "Be(2,5) 左偏", "Be(5,2) 右偏", "Be(1,1) = U(0,1)"),
       col = c("darkgreen", "steelblue", "darkred", "darkgray"), lwd = c(2,2,2,1.5), lty = c(1,1,1,2))
```

并非所有分布都生长在前面的演化树上。有些分布不依附于特定的随机过程，但因其基础性而在整个概率体系中扮演枢纽角色。

### 均匀分布与超几何分布

**均匀分布** $U(a,b)$：区间内每一点的可能性均等——这是连续版本的“不充分理由原理”。均匀分布还有一个关键地位：若 $F_X$ 是严格单调的连续分布函数，则 $Y = F_X(X) \sim U(0,1)$。这表明**任何连续分布都可以通过均匀分布生成**——这是所有随机数生成算法的理论基础。

**超几何分布**：有限总体中的不放回抽样。当样本量 $n$ 远小于总体量 $N$ 时，超几何分布可近似为二项分布——不放回近似为放回，这是统计实践中常用的简化。

## 随机变量函数的分布

已知 $X$ 的分布，$Y = g(X)$ 的分布是什么？

**离散情况**：$Y$ 仍是离散的，枚举 $X$ 的取值、计算对应的 $Y$ 值、合并相同 $Y$ 的概率。

**连续情况**：若 $g$ 严格单调，其反函数为 $h$，则

$$p_Y(y) = p_X(h(y)) \cdot |h'(y)|$$

直观理解：$X$ 落在 $[x, x+dx]$ 内的概率质量，被映射到 $Y$ 的 $[g(x), g(x+dx)]$ 区间。$|h'(y)|$ 是 $dx/dy$——拉伸因子，补偿 $g$ 对概率质量的压缩或膨胀。

几个重要的特例：

-   正态变量的线性变换仍是正态：$X \sim N(\mu,\sigma^2) \Rightarrow aX+b \sim N(a\mu+b, a^2\sigma^2)$
-   正态变量的指数是对数正态：$X \sim N(\mu,\sigma^2) \Rightarrow e^X \sim LN(\mu,\sigma^2)$
-   伽马变量的尺度变换：$X \sim Ga(\alpha,\lambda) \Rightarrow kX \sim Ga(\alpha, \lambda/k)$
-   任意分布的 CDF 变换：$F_X(X) \sim U(0,1)$

> **补充：无意识统计学家的法则。** 注意，计算 $E[g(X)]$ 不一定需要先求出 $Y = g(X)$ 的分布——可以直接对 $X$ 的分布积分：$E[g(X)] = \int g(x) p_X(x) dx$。这个"绕过分布求期望"的捷径在计算上极其便利，但逻辑上它依赖于上述"已知 $X$ 的分布求 $Y$ 分布"的反向路径。两者合在一起，才构成完整的随机变量函数理论。

## 分布之间的距离度量

前面的熵度量了**单个分布**的不确定性。接下来一个自然的问题是：**两个分布之间有多"远"？**

这个问题的答案，跨越了从参数估计到深度学习的所有统计方法。

### KL 散度：信息论意义上的"距离"

对于离散分布 $P$ 和 $Q$（定义在同一个样本空间上），**KL 散度**（Kullback–Leibler Divergence）定义为：

$$D_{KL}(P \parallel Q) = \sum_{k} p_k \log \frac{p_k}{q_k} = \sum_k p_k \log p_k - \sum_k p_k \log q_k$$

连续版本只需将求和换为积分。

拆解开来看：

-   第一项 $\sum p_k \log p_k = -H(P)$，是 $P$ 的负熵。
-   第二项 $-\sum p_k \log q_k$，是**交叉熵** $H(P, Q)$——用 $Q$ 的编码方案去描述 $P$ 时，所需的平均比特数。

因此：

$$D_{KL}(P \parallel Q) = H(P, Q) - H(P)$$

> KL 散度 = 交叉熵 − 熵。它的物理含义是：**用** $Q$ 近似 $P$ 时，额外浪费的信息量。

KL 散度的两个关键性质：

1.  **非负性**：$D_{KL}(P \parallel Q) \geq 0$，等号成立当且仅当 $P = Q$（几乎处处）。这是吉布斯不等式（Gibbs' inequality）的结论。无论你怎么选 $Q$，用 $Q$ 去编码 $P$ 永远需要至少 $H(P)$ 个比特——不可能比用 $P$ 自己的最优编码更省。

2.  **不对称性**：$D_{KL}(P \parallel Q) \neq D_{KL}(Q \parallel P)$（一般情况下）。因此 KL 散度不是真正的距离度量，而是**方向性的信息损失**。$D_{KL}(P \parallel Q)$ 和 $D_{KL}(Q \parallel P)$ 回答的是不同的问题：

    -   $D_{KL}(P \parallel Q)$：用 $Q$ 近似真实分布 $P$，损失多少信息？（**正向 KL**，MLE 的方向）
    -   $D_{KL}(Q \parallel P)$：用 $P$ 近似 $Q$，损失多少信息？（**反向 KL**，变分推断的方向，Ch09）

### 从 KL 散度到最大似然估计

这是全书最重要的等价关系之一。设有真实数据分布 $P_{\text{data}}$（由经验分布 $\hat{P}_n$ 逼近）和参数模型 $Q_\theta$：

$$\hat{\theta}_{\text{MLE}} = \arg\max_\theta \sum_{i=1}^n \log q_\theta(x_i)$$

而最小化 $D_{KL}(\hat{P}_n \parallel Q_\theta)$：

$$\arg\min_\theta D_{KL}(\hat{P}_n \parallel Q_\theta) = \arg\min_\theta \left[-\sum_i \frac{1}{n} \log q_\theta(x_i) - H(\hat{P}_n)\right] = \arg\max_\theta \sum_i \log q_\theta(x_i)$$

$H(\hat{P}_n)$ 与 $\theta$ 无关，消去。剩下的是对数似然。

> **最大似然估计 = 最小化经验分布与模型分布之间的 KL 散度。** 换言之，MLE 在寻找那个与数据分布"信息损失最小"的参数。这是频率学派和贝叶斯学派共享的逻辑内核，也是 Ch06 与 Ch08 对话的数学基础。
>
> **这句话是全书最重要的等式之一。** 它意味着：Ch06 的 MLE、Ch18 的决策树分裂、Ch20 的交叉熵损失——三者共享同一个信息论逻辑。最小化 KL 散度，是统计推断和机器学习共同的"引力场"。

### 交叉熵损失：深度学习的默认语言

在分类问题（Ch18、Ch20）中，设真实标签为 one-hot 向量 $\mathbf{y}$，模型预测概率为 $\hat{\mathbf{y}}$。交叉熵损失为：

$$\mathcal{L}_{\text{CE}} = -\sum_{c=1}^C y_c \log \hat{y}_c$$

这正是 $H(\mathbf{y}, \hat{\mathbf{y}})$——真实分布与预测分布之间的交叉熵。因为 $\mathbf{y}$ 的熵为零（完全确定），所以 $D_{KL}(\mathbf{y} \parallel \hat{\mathbf{y}}) = H(\mathbf{y}, \hat{\mathbf{y}})$。交叉熵损失**就是 KL 散度在分类问题中的特例**。

> 从伯努利（1713）到香农（1948）到 Kullback–Leibler（1951）到现代深度学习的交叉熵损失——这条 300 年的思想演化线，始于概率，终于信息，贯穿全书。

**速查卡片**：

-   **核心问题**：如何用数学语言描述”不知道”？用样本空间枚举可能性，用概率分配信念，用信息熵度量不确定性的程度，用分布函数完整刻画统计规律，用 KL 散度衡量分布之间的差异。
-   **关键概念**：概率公理 → 信息熵 → 条件概率与贝叶斯公式 → 随机变量与分布函数 → 期望与方差 → 分布演化树（伯努利树/泊松流树/正态树）→ KL 散度与交叉熵 → 随机变量函数的分布
-   **R 命令**：`dbinom()`, `pnorm()`, `qexp()`, `rpois()` 四类函数（`d`-密度, `p`-分布, `q`-分位, `r`-随机数）；`entropy::entropy()` 计算经验熵
-   **参见**：Ch02（多维扩展）, Ch03（极限定理）, Ch04（概率不等式）, Ch06（MLE = 最小化 KL 散度）, Ch08（贝叶斯统计）, Ch09（变分推断与反向 KL）, Ch18/Ch20（交叉熵损失）

------------------------------------------------------------------------

**深度思考**：

1.  如果概率是观测者主观信念的度量，那么“客观概率”这个说法还有意义吗？频率方法给出的概率值，是客观的，还是“一群观测者共享了相同的先验经验”？

2.  独立性假设在统计建模中无处不在——朴素贝叶斯分类器（Ch18）甚至假设所有特征在给定类别下条件独立。为什么一个明显错误的假设，在实践中却常常有效？

3.  贝叶斯公式将学习描述为 $P(\theta|\text{data}) \propto P(\text{data}|\theta) \cdot P(\theta)$。如果先验 $P(\theta)$ 是主观的，那么科学知识的客观性从何而来？——随着数据量的增加，后验是否会压倒先验？Ch03 和 Ch04 将提供数学层面的答案。

4.  $D_{KL}(P \parallel Q) \neq D_{KL}(Q \parallel P)$：用真实分布近似模型，和用模型近似真实分布，信息损失不一样。在什么场景下你会优先选择正向 KL（MLE 的方向），什么场景下优先选择反向 KL（变分推断的方向）？提示：正向 KL 是"均值追踪"（覆盖所有模式），反向 KL 是"模式追踪"（锁定最可能的模式）。这个差异在 Ch09 的变分推断和 Ch20 的生成模型中会有具体的表现。
