# 贝叶斯统计与计算

> 频率学派问："如果参数固定，数据出现的概率是多少？"贝叶斯学派问："给定数据，参数取某个值的信念应该多少？"两个问题看似对称，却通向截然不同的统计哲学。Ch08 以前半部分铺设理论地基，后半部分建造计算引擎——两者合一，才是完整的贝叶斯工具箱。

## 贝叶斯范式

### 频率学派 vs 贝叶斯学派

前面几章（Ch05-07）介绍的参数估计和假设检验，本质上属于**频率学派**（Frequentist）的框架。在频率学派看来：

- 参数 $\theta$ 是固定的、未知的常数。
- 数据是随机的，来自 $P(X \mid \theta)$。
- 推断基于**重复抽样**的性质：无偏性、相合性、显著性水平等。

**贝叶斯学派**（Bayesian）则采取了完全不同的立场：

- 参数 $\theta$ 本身也是**随机的**——它服从一个先验分布 $P(\theta)$。
- 数据一旦被观测到，就是固定的。
- 推断基于**给定数据下参数的条件分布** $P(\theta \mid \text{data})$，即后验分布。

这两种范式的差异，根源在于对"概率是什么"这一元问题的不同回答。频率学派认为概率是长期频率的极限；贝叶斯学派则认为概率是信念（或知识状态）的量化。

### 贝叶斯定理回顾

贝叶斯定理在 Ch01 中已经出现。将其应用于统计推断：

$$p(\theta \mid x) = \frac{p(x \mid \theta) \, p(\theta)}{p(x)} = \frac{p(x \mid \theta) \, p(\theta)}{\int p(x \mid \theta) \, p(\theta) \, d\theta}$$

其中：

- $p(\theta)$：**先验分布**——在观测数据之前对 $\theta$ 的信念。
- $p(x \mid \theta)$：**似然函数**——在参数 $\theta$ 下观测到数据 $x$ 的概率。
- $p(\theta \mid x)$：**后验分布**——在观测数据之后对 $\theta$ 的更新信念。
- $p(x)$：**边际似然**（或证据）——归一化常数，确保后验是合法的概率分布。

由于 $p(x)$ 不依赖于 $\theta$，后验分布常常写为比例形式：

$$p(\theta \mid x) \propto p(x \mid \theta) \, p(\theta)$$

> 后验 ∝ 似然 × 先验。这就是贝叶斯学习的核心公式。

### 贝叶斯更新：学习的形式化

贝叶斯定理给出了一个精确的"学习"模型：

$$P(\theta \mid \text{新数据}) \propto P(\text{新数据} \mid \theta) \cdot P(\theta)$$

其中 $P(\theta)$ 是你在看到新数据之前的信念（先验）。关键递归：**今天的后验 = 明天的先验**。当你看到第二批数据时，昨天的后验自动成为今天的先验，贝叶斯更新不需要区分"旧数据"和"新数据"——它天然支持增量学习。

> 频率学派问："如果参数固定，这批数据出现的概率是多少？"贝叶斯学派问："给定这批数据，我对参数的信念应该更新为多少？"前者是**数据的概率**，后者是**信念的修正**。两派的核心分歧，在于"概率"本身被视为客观频率还是主观信念。但无论你站在哪边，**贝叶斯更新作为信息处理的数学模型，其优雅性无可争议**。

## 先验分布的选择

### 共轭先验

如果先验分布与后验分布属于同一分布族，则称该先验为**共轭先验**（Conjugate Prior）。共轭先验大大简化了后验的计算。

| 似然（数据分布） | 参数 | 共轭先验 | 后验 |
|---|---|---|---|
| 二项 $B(n, \theta)$ | $\theta$ | Beta$(\alpha, \beta)$ | Beta$(\alpha + x, \beta + n - x)$ |
| 泊松 $P(\lambda)$ | $\lambda$ | Gamma$(\alpha, \beta)$ | Gamma$(\alpha + \sum x_i, \beta + n)$ |
| 正态（均值，方差已知） | $\mu$ | Normal$(\mu_0, \tau_0^2)$ | Normal（加权平均） |
| 正态（方差，均值已知） | $\sigma^2$ | Inv-Gamma$(\alpha, \beta)$ | Inv-Gamma（更新参数） |
| 多项分布 | $\mathbf{p}$ | Dirichlet$(\boldsymbol{\alpha})$ | Dirichlet$(\boldsymbol{\alpha} + \mathbf{n})$ |

**例子**：硬币的公平性

设我们抛一枚硬币 $n = 20$ 次，观察到 $x = 13$ 次正面。设先验为 $\theta \sim \text{Beta}(2, 2)$（相当于事先"看过"2 正 2 反）。

后验：$\theta \mid x \sim \text{Beta}(2 + 13, 2 + 7) = \text{Beta}(15, 9)$

后验均值：$E[\theta \mid x] = \frac{15}{15+9} = 0.625$。而 MLE 为 $\hat{\theta} = 13/20 = 0.65$。先验的"收缩"效应将后验均值拉向先验均值 $0.5$。

```{r}
n <- 20; x <- 13
alpha_prior <- 2; beta_prior <- 2
alpha_post <- alpha_prior + x; beta_post <- beta_prior + n - x

theta <- seq(0, 1, length.out = 200)
plot(theta, dbeta(theta, alpha_post, beta_post), type = "l", lwd = 2,
     xlab = expression(theta), ylab = "密度", main = "先验、似然与后验")
lines(theta, dbeta(theta, alpha_prior, beta_prior), lty = 2, col = "blue")
lines(theta, dbeta(theta, x + 1, n - x + 1), lty = 3, col = "red")
legend("topright", c("后验", "先验 Beta(2,2)", "似然"), lty = 1:3, col = c(1, "blue", "red"))
abline(v = alpha_post / (alpha_post + beta_post), lty = 4)
```

### 无信息先验

当我们缺乏先验知识时，可以使用**无信息先验**（Non-informative Prior），让数据"自己说话"。常见的无信息先验包括：

- **Laplace 先验**（均匀分布）：$p(\theta) \propto 1$。适用于参数空间有界的情况。
- **Jeffreys 先验**：$p(\theta) \propto \sqrt{I(\theta)}$，其中 $I(\theta)$ 为 Fisher 信息量。Jeffreys 先验在一对一变换下保持不变，具有良好的理论性质。
- **位置参数的均匀先验**：$p(\mu) \propto 1$。
- **尺度参数的倒数先验**：$p(\sigma) \propto 1/\sigma$。

> 注意：无信息先验可能是**非正常**（improper）的——即积分不为 1。但只要后验是正常的，就不会出问题。

### 层次先验

当先验本身含有未知参数时，可以对这些超参数再设定先验，形成**层次模型**（Hierarchical Model）：

$$p(\theta, \phi \mid x) \propto p(x \mid \theta) \, p(\theta \mid \phi) \, p(\phi)$$

层次模型自然地处理了"不同组的参数之间存在相似性"的问题，在随机效应模型、多臂老虎机问题、贝叶斯优化等场景中应用广泛。

## 贝叶斯推断

### 点估计

后验分布是一个完整的分布，而不是一个单点。但如果需要点估计，常用的选择是：

- **后验均值**：$\hat{\theta}_{\text{mean}} = E[\theta \mid x]$——最小化平方损失下的最优估计。
- **后验中位数**：$\hat{\theta}_{\text{med}}$——最小化绝对损失下的最优估计。
- **最大后验估计（MAP）**：$\hat{\theta}_{\text{MAP}} = \arg\max_\theta p(\theta \mid x)$——最大化后验密度。

MAP 估计与 MLE 的关系：由于 $p(\theta \mid x) \propto p(x \mid \theta) p(\theta)$，有

$$\log p(\theta \mid x) = \log p(x \mid \theta) + \log p(\theta) + \text{const}$$

因此，MAP 等价于在似然函数上加了一个来自先验的**正则化项**。这是连接频率学派与贝叶斯学派的重要桥梁。

### 区间估计：可信区间

贝叶斯的区间估计是**可信区间**（Credible Interval），与频率学派的置信区间有本质区别：

- **置信区间**：$P(\text{区间包含} \, \theta) = 0.95$——这个概率是对"区间"的随机性而言的（重复抽样下 95% 的置信区间包含 $\theta$）。
- **可信区间**：$P(\theta \in \text{区间} \mid \text{data}) = 0.95$——这个概率直接是对"参数"的信念而言的（给定数据，$\theta$ 有 95% 的概率落在该区间内）。

贝叶斯可以直接说："我有 95% 的把握认为参数在 $[a, b]$ 之间。"频率学派则不能说这句话——这是两种范式最直观的差异。

常用的可信区间：
- **等尾可信区间**：取后验的 $\alpha/2$ 和 $1-\alpha/2$ 分位数。
- **最高后验密度（HPD）区间**：在给定概率下，取后验密度最高的区域。HPD 区间是最短的可信区间。

### 假设检验：贝叶斯因子

贝叶斯假设检验不是通过 p 值，而是通过比较两个模型的**后验概率比**来进行：

$$\frac{P(H_1 \mid x)}{P(H_0 \mid x)} = \frac{P(x \mid H_1)}{P(x \mid H_0)} \cdot \frac{P(H_1)}{P(H_0)}$$

其中，$BF_{10} = \frac{P(x \mid H_1)}{P(x \mid H_0)} = \frac{\int p(x \mid \theta_1) p(\theta_1) d\theta_1}{\int p(x \mid \theta_0) p(\theta_0) d\theta_0}$ 称为**贝叶斯因子**（Bayes Factor）。

| $\log_{10} BF_{10}$ | $BF_{10}$ | 证据强度 |
|---|---|---|
| $< 0$ | $< 1$ | 支持 $H_0$ |
| $0$ — $0.5$ | $1$ — $3.2$ | 弱 |
| $0.5$ — $1$ | $3.2$ — $10$ | 中等 |
| $1$ — $2$ | $10$ — $100$ | 强 |
| $> 2$ | $> 100$ | 决定性 |

> 贝叶斯因子自动"惩罚"模型复杂度——复杂模型的先验预测分布更分散（它"预期"了更多种可能的数据），因此需要更强的数据支持才能获得大的贝叶斯因子。这体现了**奥卡姆剃刀**原则：如无必要，勿增实体。
>
> 这一自动惩罚机制在信息论上对应的是：复杂模型需要更多的信息（更极端的证据）来证明自己的"必要性"。如果你的数据只是稍微偏离简单模型的预测，贝叶斯因子会判断这是抽样误差而非真实效应——从而保护你不被噪声诱惑去选择不必要的复杂模型。

## 贝叶斯预测

贝叶斯方法自然地提供了预测分布。给定观测数据 $x$，新观测 $x^*$ 的预测分布为：

$$p(x^* \mid x) = \int p(x^* \mid \theta) \, p(\theta \mid x) \, d\theta$$

这被称为**后验预测分布**（Posterior Predictive Distribution）。它**不是**用一个点估计 $\hat{\theta}$ 代入 $p(x^* \mid \hat{\theta})$，而是**对参数的不确定性做积分平均**。这一区别意味着贝叶斯预测自然地包含了参数不确定性，通常比基于点估计的预测更稳健。

## 贝叶斯统计的优缺点

**优点**：
1. 推断解释直觉自然（"参数有 95% 概率落在区间内"）。
2. 自然地融入先验知识。
3. 自动的正则化——先验防止过拟合。
4. 预测分布自然地包含了参数不确定性。
5. 在小样本下表现通常优于频率学派方法。

**缺点**：
1. 先验的选择可能主观，不同先验可能导致不同结论（敏感性分析是必要的）。
2. 计算复杂——后验往往没有解析形式，需要 MCMC（Ch09）等数值方法。
3. 高维问题中的计算挑战。

> **所谓的真理，不过是不断修正的偏见。** 先验是你的偏见——它来自于你已有的知识和经验。数据是修正力——它用客观证据不断打磨你的主观判断。贝叶斯统计不掩饰主观性，而是将它纳入形式化的框架：你明确写下你的偏见，然后用数据公开地修正它。

## 贝叶斯计算

Bear in mind that given the prior and data, the posterior is fixed and a Bayesian analysis really boils down to summarizing the posterior.

Summarizing a p-dimensional posterior distribution is challenging for large p.

#### MAP 估计

MAP与极大似然估计很像，但是添加了先验。

$$
\hat{\theta}=argmax_{\theta}\ p(\theta|Y) = argmax_{\theta} log[f(Y|\theta)]+log[p(\theta)]
$$

一个具体的例子，我们想研究一支队伍的胜率，它在上一个赛季的38场比赛中赢了30场。

我们先用MLE估计，写出似然函数，极大化就好。 $$
P(X=k|\theta)=C_n^k\theta^k(1-\theta)^{n-k}
$$

$$
L(\theta)=p(data|\theta) = C_{38}^{30}\theta^{30}(1-\theta)^8
$$ 求导解得极大似然估计的参数值：

$$
\hat{\theta}_{MLE}=\frac{k}{n}=\frac{30}{38}
$$

当样本足够多的时候，MLE是很好的方法。但是样本数据不足的情况下呢？MAP就使用了先验的知识，辅助我们估计参数，使之更贴合实际。

先验分布：$\theta\sim Beta(10,10),p(\theta)\propto \theta^9(1-\theta)^9$

后验分布：$p(\theta|data)\propto \theta^{39}(1-\theta)^{17}$

求导解得MAP估计的参数值：

$$
\hat{\theta}_{MAP}=\frac{k+\alpha-1}{n+\alpha+\beta-2}=\frac{30+10-1}{38+10+10-2}=\frac{39}{56}
$$

#### 后验分布高斯近似

贝叶斯中心极限定理：当样本量非常大的时候， $$
\theta|Y\sim Normal[\hat{\theta}_{MAP},I(\hat{\theta}_{MAP})^{-1}]
$$

$$
I_{jk}=-\frac{\partial^2}{\partial\theta_j\partial\theta_k}log[p(\theta|Y)]
$$

练习：Say $Y|\theta\sim B(n,\theta),\theta\sim Beta(0.5,0.5)$,find the Gaussian approximation for $p(\theta|Y)$

后验分布：$\theta|Y\sim Beta(Y+1/2,n-Y+1/2)$

MAP估计：$\hat{\theta}=A/(A+B),A=Y-1/2,B=n-Y-1/2$

后验方差估计：$(\frac{A}{\hat{\theta}^2}+\frac{B}{(1-\hat{\theta})^2})^{-1}$

```{r}
theta <- seq(0.001,0.999,.001) # Grid of thetas for plotting
#Y <- 2; n <- 5# 小样本下估计
Y <- 30; n  <- 100#大样本下估计
# Compute the posterior mean and Fisher information matrix
A <- Y-0.5; B <- n-Y-0.5
theta_MAP <- A/(A+B)
Info  <- A/theta_MAP^2+B/(1-theta_MAP)^2
# Plot the true and approximate posteriors
post1 <- dbinom(Y,n,theta)*dbeta(theta,0.5,0.5)
post1 <- post1/sum(post1)
post2 <- dnorm(theta,theta_MAP,sqrt(1/Info))
post2 <- post2/sum(post2)
plot(theta,post1,type="l",lwd=2,
     xlab=expression(theta),ylab="Posterior")
abline(v=theta_MAP,col=3,lwd=2)
lines(theta,post2,col=2,lwd=2)
legend("topright",c("Exact Posterior ","CLT","MAP"),bty="n",col=1:3,cex=1.5,lwd=2)
```

### 独立蒙特卡洛

#### 直接抽样法

直接抽样要求目标分布有CDF且能求逆。

Suppose that we are given $U \sim U(0,1)$ and want to simulate a continuous r.v.X with cdf $F_x$. Put $Y=F_X^{-1}(U)$, we have $$
F_Y(y)=P(Y\leq y)=P(F_X^{-1}(U)\leq y)=P(U\leq F_X(y))=F_X(y)
$$ For any continuous r.v.X,$F_X(X)\sim U(0,1)$,Why?

来自指数分布的例子。

```{r}
#小样本可视化映射关系
lambda <- 1
u <- runif(20)# 生成20个U(0,1)均匀分布的样本
x <- -1/lambda * log(1 - u)# 逆CDF变换：将均匀样本u转化为指数分布样本x
# 绘制指数分布的CDF曲线
curve(1 - exp(-x), 0, 5, ylab = "u", main = "Inverse CDF transformation for exp(1)")
# 为每个(u[i], x[i])画虚线，展示“u→x”的映射关系
for (i in 1:length(x)) {
    lines(c(x[i], x[i]), c(u[i], 0), lty = "dashed")
    lines(c(x[i], 0), c(u[i], u[i]), lty = "dashed")
}

# 大样本验证用逆CDF变换的抽样结果
lambda <- 1
u <- runif(1000)# 生成1000个U(0,1)样本
x <- -1/lambda * log(1 - u)# 同样用逆CDF变换生成指数分布样本
hist(x)# 绘制样本x的直方图
```

#### 拒绝抽样

**What if we can not write the inverse?**

Although we cannot easily sample from $f(\theta|y)$, there exists another density $g(\theta)$(called proposal density), like a Normal distribution or perhaps a t-distribution, from which it is easy for us to sample.

Then we can sample from $g(\theta)$ directly and then "reject" the samples in a strategic way to make the resulting "non-rejected" samples look like they came from $f(\theta|y)$ .

| 符号 | 含义 |
|----|----|
| $f(\theta|y)$ | 目标分布的概率密度函数 |
| $g(\theta)$ | 提议分布的概率密度函数 |
| $M$ | 包络常数，满足$M = max_{\theta}\frac{f(\theta|y)}{g(\theta)}$, 作用是让$M\cdot g(\theta)\geq f(\theta|y)$ ，即放大后的提议分布能包裹目标分布 |
| $U$ | 从均匀分布$Unif(0,1)$中抽取的随机数，保证阈值是随机的（而不能是固定的） |
| $\theta$ | 提议分布抽样得到的候选样本 |
| $\alpha = \frac{f(\theta|y)}{Mg(\theta)}\in [0,1]$ | 样本被接受概率 |

**拒绝抽样步骤：**

1.  Sample $U \sim Unif(0,1)$.

2.  Sample $\theta$ at randon from the probability density proportional to $g(\theta)$.

3.  if $U\leq \frac{f(\theta|y)}{Mg(\theta)}$,accept $\theta$ as a draw from f; if the drown $\theta$ is rejected, return to step 1.

重复此步骤，直到接受的样本足够多。

**直观理解：**

拒绝抽样的几何直观（以一维为例）：

- 上方曲线为放大后的提议分布$M \cdot g(\theta)$，下方曲线为目标分布$f(\theta|y)$。两条曲线之间围成的区域代表了被拒绝的样本空间。
- 从$g(\theta)$中抽取一个候选值$\theta^*$（对应横轴上的点），在两条曲线之间随机取一个高度$U \cdot M g(\theta^*)$。若该高度落在下方曲线之下（即$U \leq f(\theta^*|y) / [M g(\theta^*)]$），则接受$\theta^*$。
- 接受的样本比例恰好等于$1/M$，即下方曲线面积与上方曲线面积之比。因此$M$越接近1，抽样效率越高。

The top curve is an approximation function, $Mg(\theta)$ （注意这是放大后的提议分布）, and the button curve is the target density, $f(\theta|y)$.

As required, $Mg(\theta)\geq f(\theta|y)$ for all $\theta$. The vertical line indicates a single random draw $\theta$ from the density proportional to g. The probability that a sampled draw $\theta$ is accepted is the ratio of the height of the lower curve to the height of the highter curve at the value $\theta$.

正是通过设置随机阈值，当迭代次数足够多时，目标分布密度高的区域，接受概率也高，这样接受的样本数量多。反之目标分布密度低的区域接受额样本数量就会少，最终接受样本的分布会严格服从目标分布！

**如何选择**$g(\theta)$**？**

A simple choice is choose $g(\theta)$ that heavier tails.（厚尾分布优先）

For example, if we want to get samples from $N(0,1)$, we could use the $t_2$ distribution as our proposal density as it has heavier tails than the Normal.

```{r warning=FALSE}
curve(dnorm(x), -6, 6, xlab = expression(theta), ylab = "Density", n = 200)
curve(dt(x, 2), -6, 6, add = TRUE, col = 4, n = 200)
legend("topright", c("Normal density", "t density"), col = c(1, 4), bty = "n", lty = 1)
x <- rt(200, 2)
rug(x, col = 4)
y <- rnorm(200)
rug(y, col = 1)
```

样本$\theta$ 被接受的概率：

$$
P(\theta_{accept})=P(U\leq \frac{f(\theta|y)}{Mg(\theta)})=\frac{1}{M}
$$

由此，我们应该选取尽可能接近目标分布的提议分布g。

**拒绝抽样的问题**

For example, if g has heavier tails than f, then there will be too many extreme values generated from g. Rejection sampling simply thins out those extreme values to obtain the right proportion. But what if we could take those rejected values and, instead of discarding them, simply downweight or upweight them in a specific way?

#### 重要性抽样

重要性抽样是拒绝抽样的进阶版，核心是用“样本加权”替代“样本拒绝”，直接计算目标分布f下函数h的期望。

target:

$$
E_f[h(\theta)|y]=E_g[\frac{f(\theta|y)}{g(\theta)}h(\theta|y)]
$$

if $\theta_1.\cdots,\theta_n\sim g$, we get:

$$
\mu_n'=\frac{1}{n}\sum_{i=1}^n\frac{f(\theta_i|y)}{g(\theta_i)}h(\theta_i|y)=\frac{1}{n}\sum_{i=1}^nw_ih(\theta_i|y)\approx E_f[h(\theta|)]
$$

$w_i$ are referred to as the importance weights.

### 马尔科夫链蒙特卡洛方法MCMC

**What is Markov chain?**

A Markov chain is a sequence of random variables $\theta^1,\theta^2,\cdots,$ for which, for any t, the distribution of $\theta^t$ given all previous $\theta'$s depends only on the most recent value, $\theta^{t-1}$.

The key to MCMC's success is that the approximate distributions are improved at each step in simulation (in the sense of converging to the target distribution).

#### The Metropolis algorithm

The aim of Metropolis algorithm is to simulate $x\sim p(x)$ where $p(x)$ is called the target density, and we will need a proposal density $q(x^{[new]}|x^{[old]})$.

An important property of q in the Metropolis algorithm is symmetry of the proposal:

$$
q(x^{[new]}|x^{[old]})=q(x^{[old]}|x^{[new]})
$$

To make sure this Markov chain converges to our target, we need to include the following steps.

1.  At step i+1, set $x^{[old]}=x^{[i]}$.

2.  Generate $x^{[new]}\sim N(x^{[old]},1)$, (or $x^{[new]}=x^{[old]}+\epsilon$ random walk proposal) and compute

    $$
    \alpha = min(1,\frac{p(x^{[new]})}{p(x^{[old]})})
    $$

3.  Set $x^{[i+1]}=x^{[new]}$ with probability $\alpha$ (accept) ; set $x^{[i+1]}=x^{[old]}$ with probability $1-\alpha$ (reject).

Example.

```{r}
#1. 抽样的目标分布：混合正态分布
p <- 0.4# 第一个正态分布的权重
mu <- c(-1, 2)
sd <- c(.5, 2)
f <- function(x){
    p     * dnorm(x, mu[1], sd[1]) +
    (1-p) * dnorm(x, mu[2], sd[2])
} 
curve(f(x), -4, 8, n=301, las=1)

#2. 定义对称提议分布
q <- function(x) rnorm(1, x, 4)

#3. 定义单步转移函数
step <- function(x, f, q) {
  ## 从提议分布生成候选状态xp
  xp <- q(x)
  ## 计算接受概率α
  alpha <- min(1, f(xp) / f(x))
  ## 随机判断是否接受候选状态
  if (runif(1) < alpha)
    x <- xp
  ## 返回当前状态
  x
}
#4. 定义迭代抽样函数
run <- function(x, f, q, nsteps) {
  # 初始化矩阵：存储nsteps次迭代的状态
  res <- matrix(NA, nsteps, length(x))
  # 循环nsteps次，每次调用step()更新状态，并存储结果
  for (i in seq_len(nsteps))
    res[i,] <- x <- step(x, f, q)
  # 返回所有迭代的状态序列（马尔可夫链）
  return(res)
}
# 执行抽样：初始状态x=-10，迭代1100次
res <- run(-10, f, q, 1100)
# 绘制烧脑期后样本的直方图
hist(res[101:1100], 50, freq=FALSE, main="", ylim=c(0, .4), las=1,
     xlab="x", ylab="Probability density")
z <- integrate(f, -Inf, Inf)$value
curve(f(x) / z, add=TRUE, col="red", n=200)
# 绘制迹图验证收敛性
plot(res[,1], type="l")
```

#### The Convergence efficiency of MCMC

我们可以计算样本均值方差来表示 Monte Carlo error.

对于MCMC样本，由于样本之间存在自相关，样本均值的方差不能简单用$Var(X)/M$计算。考虑自相关后的正确方差为：

$$\text{Var}(\bar{x}) = \frac{\sigma^2}{M} \left(1 + 2\sum_{k=1}^{\infty} \rho_k \right)$$

其中$\sigma^2 = Var(X)$，$\rho_k$为滞后$k$的自相关系数。定义积分自相关时间（IACT）$\tau = 1 + 2\sum_{k=1}^{\infty} \rho_k$，则$\text{Var}(\bar{x}) = \sigma^2 \tau / M$。

ACF（自相关强度）

ACF（自相关函数）图展示了马尔可夫链在不同滞后距离下的自相关强度$\rho_k = Corr(x_t, x_{t+k})$。如果ACF随滞后快速衰减至零，说明链的混合性能好；如果ACF缓慢衰减，说明链的自相关性强，有效样本量（ESS）低。ESS定义为$M_{ESS} = M / \tau$，其中$\tau$为积分自相关时间。ESS越高，蒙特卡洛估计越精确。

Effective sample size (ESS):

$$
Var(\frac{1}{M}\sum_{i=1}^Mx_i)=\frac{Var(X)}{M}+\frac{2}{M}\sum\sum cov(x_i,x_j) = \frac{Var(X)}{M_{ESS}}
$$

#### The Metropolis Hastings algorithm

MH是马尔可夫蒙特卡洛的核心算法，用于从无法直接采样的目标分布中生成样本。

Metropolis-Hastings算法的接受概率为：

$$\alpha(x^{[old]} \rightarrow x^{[new]}) = \min\left(1, \frac{p(x^{[new]}) \cdot q(x^{[old]} | x^{[new]})}{p(x^{[old]}) \cdot q(x^{[new]} | x^{[old]})}\right)$$

关键点：
- 当提议分布$q$为对称分布时（即$q(x'|x) = q(x|x')$），接受率退化为$\min(1, p(x^{[new]})/p(x^{[old]}))$，此时退化为Metropolis算法。
- MH算法通过引入提议分布比值$q(x^{[old]}|x^{[new]})/q(x^{[new]}|x^{[old]})$，纠正了非对称提议带来的采样偏差，使马尔可夫链的平稳分布恰好为目标分布$p(x)$。
- 该修正因子被称为Hastings比率，是MH算法区别于Metropolis算法的核心。

2d example

```{r}
# 构造多元正态分布的概率密度函数
make.mvn <- function(mean, vcv) {
  logdet <- as.numeric(determinant(vcv, TRUE)$modulus) # 协方差矩阵的对数行列式
  tmp <- length(mean) * log(2 * pi) + logdet # 多元正态PDF的常数项部分
  vcv.i <- solve(vcv) # 协方差矩阵的逆矩阵
  # 返回闭包（输入样本x，输出PDF值）
  function(x) {
    dx <- x - mean
    exp(-(tmp + rowSums((dx %*% vcv.i) * dx))/2)
  }
}

# 定义目标分布：双峰混合双变量正态分布
mu1 <- c(-1, 1) #峰1均值
mu2 <- c(2, -2) #峰2均值
vcv1 <- matrix(c(1, .25, .25, 1.5), 2, 2) #峰1协方差矩阵
vcv2 <- matrix(c(2, -.5, -.5, 2), 2, 2) #峰2协方差矩阵
f1 <- make.mvn(mu1, vcv1) # 峰1概率密度函数
f2 <- make.mvn(mu2, vcv2) # 峰2概率密度函数
f <- function(x)f1(x) + f2(x) # 目标分布

# 可视化目标分布
x <- seq(-5, 6, length=71) #x轴网格点
y <- seq(-7, 6, length=61) #y轴网格点
xy <- expand.grid(x=x, y=y) #生成所有网格点组合
z <- matrix(apply(as.matrix(xy), 1, f), length(x), length(y))
# 计算每个网格点的目标分布密度
image(x, y, z, las=1) # 画热力图
contour(x, y, z, add=TRUE) # 叠加等高线

# 定义提议分布：对称随机游走
q <- function(x, d=8) x + runif(length(x), -d/2, d/2)

# MH采样与可视化
x0 <- c(-4, -4) #采样初始值
set.seed(1)
# 迭代1000次采样（短序列，看轨迹）
samples <- run(x0, f, q, 1000)
image(x, y, z, xlim=range(x, samples[,1]), ylim=range(x, samples[,2]))
contour(x, y, z, add=TRUE)
lines(samples[,1], samples[,2], col="#00000088")
# 迭代10000次采样（长序列，验证收敛）
samples <- run(x0, f, q, 100000)
smoothScatter(samples)
contour(x, y, z, add=TRUE)
```

**间接抽样法和MH方法的异同点比较**

相同点：都依赖提议分布；提议分布的适配性决定采样效率；均含有接受-拒绝机制。

不同点：间接抽样法产生独立样本，MH方法产生相关样本；间接抽样法要求存在上界M；MH更适合高维向量情况

#### Gibbs sampler

吉布斯采样相比于MH算法的优点在于，将高维采样问题拆解为一系列低维条件分布的采样，避免设计复杂的高维提议分布。

吉布斯采样的工作流程（以二维为例）：

设目标分布为$p(x, y)$，已知条件分布$p(x|y)$和$p(y|x)$均可直接采样。

1. 初始化：给定初始值$y^{(0)}$。

2. 第$t$次迭代：
   - 从$p(x | y^{(t-1)})$中采样得到$x^{(t)}$
   - 从$p(y | x^{(t)})$中采样得到$y^{(t)}$

3. 重复步骤2，经过烧脑期后，样本对$(x^{(t)}, y^{(t)})$近似来自联合分布$p(x, y)$。

Gibbs采样在参数空间中沿坐标轴方向移动，每一步只改变一个分量。在高维问题中，这种"分而治之"的策略避免了直接处理高维提议分布的困难。

Gibbs采样是MH算法的特例，其提议分布是目标分布的条件分布，因此接受率恒等于1。

$$
\alpha=min(1,\frac{f(x^{[i+1]},y)f(x^{[i]}|y)}{f(x^{[i]},y)f(x^{[i+1]}|y)})=1
$$

-   优点：无需调优提议分布；提议总是被接受

-   缺点：依赖条件分布的可采样性；参数高度相关时采样极慢

```{r warning=FALSE}
set.seed(123)
rho <- 0.8 # 相关系数
n <- 5000 # Gibbs迭代次数
X <- Y <- numeric(n) # 初始化存储采样结果的向量
# 初始值
X[1] <- 0
Y[1] <- 0
sd <- sqrt(1 - rho^2) # 条件分布的标准差

# Gibbs 核心迭代循环
for (t in 2:n) {
  X[t] <- rnorm(1, mean = rho * Y[t-1], sd = sd) # Sample X | Y
  Y[t] <- rnorm(1, mean = rho * X[t], sd = sd)  # Sample Y | X
}

# 可视化采样结果
plot(X, Y, pch = 20, col = rgb(0,0,1,0.4),
     main = "Joint Samples (X, Y) with Contour",
     xlab = "X", ylab = "Y")

# 与真实二维正态分布对比
library(mvtnorm)
# Grid for contour plot
xg <- seq(min(X)-1, max(X)+1, length=80)
yg <- seq(min(Y)-1, max(Y)+1, length=80)
grid <- expand.grid(x=xg, y=yg)
# True bivariate normal density
Sigma <- matrix(c(1, rho, rho, 1), 2, 2)
dens <- dmvnorm(grid, mean=c(0,0), sigma=Sigma)
# Add contour
contour(xg, yg, matrix(dens, 80, 80),
        add=TRUE, drawlabels=FALSE,
        col="red", lwd=2)
# Add legend
legend("bottomright",
       legend=c("Gibbs Samples", "True Contour"),
       col=c(rgb(0,0,1,0.4), "red"),
       pch=c(20, NA),
       lty=c(NA, 1),
       lwd=c(NA, 2))
```

**Metropolis within Gibbs**

即使单个条件分布难以模拟采样，也可在每个 Gibbs 步骤中使用 Metropolis-Hastings 算法。这样既保留了Gibbs高维拆低维的核心优势，又用MH弥补Gibbs条件分布需可采样的缺陷，适配现实中复杂的目标分布。

#### 贝叶斯线性回归模型

线性回归模型：

$$
y_i=\beta_0+\beta_1x_i+\epsilon_i
$$

贝叶斯法则：

$$
p(\beta_0,\beta_1,\sigma^2|y,x)\propto p(y|\beta_0,\beta_1,\sigma^2,x)p(\beta_0,\beta_1,\sigma^2)
$$

Gibbs采样：

贝叶斯线性回归的Gibbs采样步骤如下：

给定先验$p(\beta, \sigma^2) \propto 1/\sigma^2$，后验条件分布为：

1. $\beta | \sigma^2, y, X \sim N(\hat{\beta}_{OLS}, \sigma^2 (X'X)^{-1})$

2. $\sigma^2 | \beta, y, X \sim \text{Scale-Inv-}\chi^2(n, s^2)$，其中$s^2 = \frac{1}{n}\sum_{i=1}^n (y_i - x_i'\beta)^2$

Gibbs迭代：
- 步骤1：从条件后验$\beta | \sigma^{2(t-1)}, y, X$中抽取$\beta^{(t)}$
- 步骤2：从条件后验$\sigma^2 | \beta^{(t)}, y, X$中抽取$\sigma^{2(t)}$
- 交替重复，收敛后获得联合后验样本$(\beta^{(t)}, \sigma^{2(t)})$。


---

**速查卡片**：

- **核心问题**：如何用概率量化信念，并用数据更新信念？当后验没有解析形式时，如何用计算机求解？
- **核心公式**：后验 $\propto$ 似然 × 先验；Metropolis-Hastings 接受率；Gibbs 采样
- **关键概念**：共轭先验、MAP估计、可信区间、贝叶斯因子、后验预测分布、逆CDF抽样、拒绝抽样、重要性抽样、MCMC、Gibbs采样、ESS
- **R命令**：`rstanarm::stan_glm()`, `brms::brm()`, `LearnBayes::` 系列函数

**深度思考**：

1. 贝叶斯更新的核心是"今天的后验 = 明天的先验"。如果数据是分批到达的，频率学派需要重新跑整个估计，而贝叶斯只需用新数据更新旧后验。在流式数据场景（实时推荐、金融风控）中，这种"增量学习"的能力意味着什么？

2. 共轭先验简化了计算，但也限制了先验的选择自由。在什么情况下你愿意放弃共轭的便利，选择一个更能反映真实知识但不共轭的先验？代价是什么？

3. 贝叶斯因子自动惩罚模型复杂度——这个性质与 AIC/BIC（Ch10）的惩罚项、Lasso（Ch10）的 L1 正则化、以及奥卡姆剃刀原则共享同一个哲学内核：**信息不是免费的。** 你能找到这三个方法在数学上的共同结构吗？

4. MCMC 的收敛诊断是贝叶斯计算中最容易被忽视的环节。一条马尔可夫链"看起来收敛了"不等于它真的收敛了——你怎么知道自己没有被困在局部模态中？提示：多链初始化、Gelman-Rubin 诊断、有效样本量 ESS。

5. 拒绝抽样的效率由 M 控制，M 越接近 1 越好。在高维问题中，M 会以指数速度膨胀——这是维度灾难在贝叶斯计算中的表现。为什么高维空间中提议分布很难"包裹"目标分布？（提示：Ch02 的高维几何直觉——高维球体的体积集中在薄球壳上。）
