# 贝叶斯统计与计算

> 频率学派问："如果参数固定，数据出现的概率是多少？"贝叶斯学派问："给定数据，参数取某个值的信念应该多少？"两个问题看似对称，却通向截然不同的统计哲学。本章以前半部分铺设理论地基，后半部分建造计算引擎——两者合一，才是完整的贝叶斯工具箱。

## 贝叶斯范式

### 频率学派 vs 贝叶斯学派

前面几章（Ch05-07）介绍的参数估计和假设检验，本质上属于**频率学派**（Frequentist）的框架。在频率学派看来：

-   参数 $\theta$ 是固定的、未知的常数。
-   数据是随机的，来自 $P(X \mid \theta)$。
-   推断基于**重复抽样**的性质：无偏性、相合性、显著性水平等。

**贝叶斯学派**（Bayesian）则采取了完全不同的立场：

-   参数 $\theta$ 本身也是**随机的**——它服从一个先验分布 $P(\theta)$。
-   数据一旦被观测到，就是固定的。
-   推断基于**给定数据下参数的条件分布** $P(\theta \mid \text{data})$，即后验分布。

这两种范式的差异，根源在于对"概率是什么"这一元问题的不同回答。频率学派认为概率是长期频率的极限；贝叶斯学派则认为概率是信念（或知识状态）的量化。

### 贝叶斯定理回顾

贝叶斯定理在 Ch01 中已经出现。将其应用于统计推断：

$$p(\theta \mid x) = \frac{p(x \mid \theta) \, p(\theta)}{p(x)} = \frac{p(x \mid \theta) \, p(\theta)}{\int p(x \mid \theta) \, p(\theta) \, d\theta}$$

其中：

-   $p(\theta)$：**先验分布**——在观测数据之前对 $\theta$ 的信念。
-   $p(x \mid \theta)$：**似然函数**——在参数 $\theta$ 下观测到数据 $x$ 的概率。
-   $p(\theta \mid x)$：**后验分布**——在观测数据之后对 $\theta$ 的更新信念。
-   $p(x)$：**边际似然**（或证据）——归一化常数，确保后验是合法的概率分布。

由于 $p(x)$ 不依赖于 $\theta$，后验分布常常写为比例形式：

$$p(\theta \mid x) \propto p(x \mid \theta) \, p(\theta)$$

> 后验 ∝ 似然 × 先验。这就是贝叶斯学习的核心公式。

### 贝叶斯更新：学习的形式化

贝叶斯定理给出了一个精确的"学习"模型：

$$P(\theta \mid \text{新数据}) \propto P(\text{新数据} \mid \theta) \cdot P(\theta)$$

其中 $P(\theta)$ 是你在看到新数据之前的信念（先验）。关键递归：**今天的后验 = 明天的先验**。当你看到第二批数据时，昨天的后验自动成为今天的先验，贝叶斯更新不需要区分"旧数据"和"新数据"——它天然支持增量学习。

> 频率学派问："如果参数固定，这批数据出现的概率是多少？"贝叶斯学派问："给定这批数据，我对参数的信念应该更新为多少？"前者是**数据的概率**，后者是**信念的修正**。两派的核心分歧，在于"概率"本身被视为客观频率还是主观信念。但无论你站在哪边，**贝叶斯更新作为信息处理的数学模型，其优雅性无可争议**。

## 先验分布的选择

### 共轭先验

如果先验分布与后验分布属于同一分布族，则称该先验为**共轭先验**（Conjugate Prior）。共轭先验大大简化了后验的计算——观测者只需更新分布参数，无需重新推导整个后验形式。

| 似然（数据分布） | 参数 | 共轭先验 | 后验 |
|------------------|------------------|------------------|------------------|
| 二项 $B(n, \theta)$ | $\theta$ | Beta$(\alpha, \beta)$ | Beta$(\alpha + x, \beta + n - x)$ |
| 泊松 $P(\lambda)$ | $\lambda$ | Gamma$(\alpha, \beta)$ | Gamma$(\alpha + \sum x_i, \beta + n)$ |
| 正态（均值，方差已知） | $\mu$ | Normal$(\mu_0, \tau_0^2)$ | Normal（加权平均） |
| 正态（方差，均值已知） | $\sigma^2$ | Inv-Gamma$(\alpha, \beta)$ | Inv-Gamma（更新参数） |
| 多项分布 | $\mathbf{p}$ | Dirichlet$(\boldsymbol{\alpha})$ | Dirichlet$(\boldsymbol{\alpha} + \mathbf{n})$ |

**例子**：硬币的公平性

设抛一枚硬币 $n = 20$ 次，观察到 $x = 13$ 次正面。设先验为 $\theta \sim \text{Beta}(2, 2)$（相当于事先"看过"2 正 2 反）。

后验：$\theta \mid x \sim \text{Beta}(2 + 13, 2 + 7) = \text{Beta}(15, 9)$

后验均值：$E[\theta \mid x] = \frac{15}{15+9} = 0.625$。而 MLE 为 $\hat{\theta} = 13/20 = 0.65$。先验的"收缩"效应将后验均值拉向先验均值 $0.5$。

```{r}
n <- 20; x <- 13
alpha_prior <- 2; beta_prior <- 2
alpha_post <- alpha_prior + x; beta_post <- beta_prior + n - x

theta <- seq(0, 1, length.out = 200)
plot(theta, dbeta(theta, alpha_post, beta_post), type = "l", lwd = 2,
     xlab = expression(theta), ylab = "密度", main = "先验、似然与后验")
lines(theta, dbeta(theta, alpha_prior, beta_prior), lty = 2, col = "blue")
lines(theta, dbeta(theta, x + 1, n - x + 1), lty = 3, col = "red")
legend("topright", c("后验", "先验 Beta(2,2)", "似然"), lty = 1:3, col = c(1, "blue", "red"))
abline(v = alpha_post / (alpha_post + beta_post), lty = 4)
```

### 无信息先验

当我们缺乏先验知识时，可以使用**无信息先验**（Non-informative Prior），让数据"自己说话"。常见的无信息先验包括：

-   **Laplace 先验**（均匀分布）：$p(\theta) \propto 1$。适用于参数空间有界的情况。
-   **Jeffreys 先验**：$p(\theta) \propto \sqrt{I(\theta)}$，其中 $I(\theta)$ 为 Fisher 信息量。Jeffreys 先验在一对一变换下保持不变，具有良好的理论性质。
-   **位置参数的均匀先验**：$p(\mu) \propto 1$。
-   **尺度参数的倒数先验**：$p(\sigma) \propto 1/\sigma$。

> 注意：无信息先验可能是**非正常**（improper）的——即积分不为 1。但只要后验是正常的，就不会出问题。

### 层次先验

当先验本身含有未知参数时，可以对这些超参数再设定先验，形成**层次模型**（Hierarchical Model）：

$$p(\theta, \phi \mid x) \propto p(x \mid \theta) \, p(\theta \mid \phi) \, p(\phi)$$

层次模型自然地处理了"不同组的参数之间存在相似性"的问题，在随机效应模型、多臂老虎机问题、贝叶斯优化等场景中应用广泛。

## 贝叶斯推断

### 点估计

后验分布是一个完整的分布，而不是一个单点。但如果需要点估计，常用的选择是：

-   **后验均值**：$\hat{\theta}_{\text{mean}} = E[\theta \mid x]$——最小化平方损失下的最优估计。
-   **后验中位数**：$\hat{\theta}_{\text{med}}$——最小化绝对损失下的最优估计。
-   **最大后验估计（MAP）**：$\hat{\theta}_{\text{MAP}} = \arg\max_\theta p(\theta \mid x)$——最大化后验密度。

MAP 估计与 MLE 的关系：由于 $p(\theta \mid x) \propto p(x \mid \theta) p(\theta)$，有

$$\log p(\theta \mid x) = \log p(x \mid \theta) + \log p(\theta) + \text{const}$$

因此，MAP 等价于在似然函数上加了一个来自先验的**正则化项**。这是连接频率学派与贝叶斯学派的重要桥梁——Ch06 提到的"用偏差换方差"在 MAP 估计中体现为"用先验收缩换取稳定性"。

### 区间估计：可信区间

贝叶斯的区间估计是**可信区间**（Credible Interval），与频率学派的置信区间有本质区别：

-   **置信区间**：$P(\text{区间包含} \, \theta) = 0.95$——这个概率是对"区间"的随机性而言的（重复抽样下 95% 的置信区间包含 $\theta$）。
-   **可信区间**：$P(\theta \in \text{区间} \mid \text{data}) = 0.95$——这个概率直接是对"参数"的信念而言的（给定数据，$\theta$ 有 95% 的概率落在该区间内）。

贝叶斯可以直接说："我有 95% 的把握认为参数在 $[a, b]$ 之间。"频率学派则不能说这句话——这是两种范式最直观的差异。

常用的可信区间： - **等尾可信区间**：取后验的 $\alpha/2$ 和 $1-\alpha/2$ 分位数。 - **最高后验密度（HPD）区间**：在给定概率下，取后验密度最高的区域。HPD 区间是最短的可信区间。

### 假设检验：贝叶斯因子

贝叶斯假设检验不是通过 $p$ 值，而是通过比较两个模型的**后验概率比**来进行：

$$\frac{P(H_1 \mid x)}{P(H_0 \mid x)} = \frac{P(x \mid H_1)}{P(x \mid H_0)} \cdot \frac{P(H_1)}{P(H_0)}$$

其中，$BF_{10} = \frac{P(x \mid H_1)}{P(x \mid H_0)} = \frac{\int p(x \mid \theta_1) p(\theta_1) d\theta_1}{\int p(x \mid \theta_0) p(\theta_0) d\theta_0}$ 称为**贝叶斯因子**（Bayes Factor）。

| $\log_{10} BF_{10}$ | $BF_{10}$    | 证据强度   |
|---------------------|--------------|------------|
| $< 0$               | $< 1$        | 支持 $H_0$ |
| $0$ — $0.5$         | $1$ — $3.2$  | 弱         |
| $0.5$ — $1$         | $3.2$ — $10$ | 中等       |
| $1$ — $2$           | $10$ — $100$ | 强         |
| $> 2$               | $> 100$      | 决定性     |

> 贝叶斯因子自动"惩罚"模型复杂度——复杂模型的先验预测分布更分散（它"预期"了更多种可能的数据），因此需要更强的数据支持才能获得大的贝叶斯因子。这体现了**奥卡姆剃刀**原则：如无必要，勿增实体。
>
> 这一自动惩罚机制在信息论上对应的是：复杂模型需要更多的信息（更极端的证据）来证明自己的"必要性"。如果你的数据只是稍微偏离简单模型的预测，贝叶斯因子会判断这是抽样误差而非真实效应——从而保护你不被噪声诱惑去选择不必要的复杂模型。

## 贝叶斯预测

贝叶斯方法自然地提供了预测分布。给定观测数据 $x$，新观测 $x^*$ 的预测分布为：

$$p(x^* \mid x) = \int p(x^* \mid \theta) \, p(\theta \mid x) \, d\theta$$

这被称为**后验预测分布**（Posterior Predictive Distribution）。它**不是**用一个点估计 $\hat{\theta}$ 代入 $p(x^* \mid \hat{\theta})$，而是**对参数的不确定性做积分平均**。这一区别意味着贝叶斯预测自然地包含了参数不确定性，通常比基于点估计的预测更稳健。

## 贝叶斯统计的优缺点

**优点**： 1. 推断解释直觉自然（"参数有 95% 概率落在区间内"）。 2. 自然地融入先验知识。 3. 自动的正则化——先验防止过拟合。 4. 预测分布自然地包含了参数不确定性。 5. 在小样本下表现通常优于频率学派方法。

**缺点**： 1. 先验的选择可能主观，不同先验可能导致不同结论（敏感性分析是必要的）。 2. 计算复杂——后验往往没有解析形式，需要 MCMC 等数值方法。 3. 高维问题中的计算挑战。

> **所谓的真理，不过是不断修正的偏见。** 先验是你的偏见——它来自于你已有的知识和经验。数据是修正力——它用客观证据不断打磨你的主观判断。贝叶斯统计不掩饰主观性，而是将它纳入形式化的框架：你明确写下你的偏见，然后用数据公开地修正它。

## 贝叶斯计算：当后验没有解析解

前面五节，观测者始终假设后验可以解析地写出——要么有共轭先验担保闭式，要么分布形式足够简单。但真实的统计建模远不总是如此。高维参数空间、非共轭先验、复杂的似然结构，都让后验 $p(\theta \mid x)$ 变成一个"写得出比例式但算不出归一化常数"的数学对象。

观测者面临的核心挑战是：**后验固定了（给定先验和数据），但无法直接求解它。** 贝叶斯分析的本质工作——无论是点估计、区间估计还是预测——都归结为对后验分布做**摘要**（求期望、求分位数、求积分）。当闭式不存在时，观测者需要另一套武器：不是"推导"，而是"采样"。

计算策略按近似精度与通用性递增排列：

-   **高斯近似**：用正态分布局部逼近后验峰——快速但有偏。
-   **独立蒙特卡洛**：从提议分布采样，用拒绝或加权修正——在低维有效。
-   **MCMC**：构造马尔可夫链使其平稳分布恰为目标后验——高维问题的通用解。

### 高斯近似

当样本量足够大时，后验分布在 MAP 估计附近近似为正态分布。这就是**贝叶斯中心极限定理**：后验分布随样本量增大趋向于以 MAP 为中心、以 Fisher 信息量的逆为方差的正态分布。

$$\theta \mid Y \sim \text{Normal}\left[\hat{\theta}_{\text{MAP}},\; I(\hat{\theta}_{\text{MAP}})^{-1}\right]$$

其中 $I_{jk} = -\frac{\partial^2}{\partial\theta_j\partial\theta_k} \log p(\theta \mid Y)$ 是后验对数密度的负二阶导（观测信息矩阵）。

这一近似的直觉来自 Ch06 的 MLE 渐近正态性：当 $n$ 很大时，先验的影响被似然碾压，后验的形状由似然函数在峰值处的曲率决定。优势在于计算极快——只需找到 MAP 点（数值优化一次）并计算该点的 Hessian 矩阵。代价是忽略了后验可能的多峰、厚尾或偏斜。

**例**：二项试验的胜率估计。一支队伍上赛季 38 场比赛赢了 30 场，观测者希望估计其真实胜率 $\theta$。

MLE 直接求解似然函数 $L(\theta) = C_{38}^{30} \theta^{30} (1-\theta)^8$，导得 $\hat{\theta}_{\text{MLE}} = 30/38 \approx 0.789$。当样本充足时没有问题。但如果赛季刚开始、只打了 5 场赢了 2 场呢？MLE 给出 $0.4$，但观测者此前对这支队伍有了解——历史胜率约 50%。MAP 用 Beta 先验将这一外部知识注入：

先验：$\theta \sim \text{Beta}(10, 10)$（相当于事先"看过"10 胜 10 负，集中在 0.5 附近）

后验：$p(\theta \mid \text{data}) \propto \theta^{30}(1-\theta)^8 \cdot \theta^{9}(1-\theta)^{9} = \theta^{39}(1-\theta)^{17}$

$$\hat{\theta}_{\text{MAP}} = \frac{k + \alpha - 1}{n + \alpha + \beta - 2} = \frac{30 + 10 - 1}{38 + 10 + 10 - 2} = \frac{39}{56} \approx 0.696$$

先验将估计从 MLE 的 0.789 拉回到 0.696——这就是先验的"收缩"效应。

**例**：设 $Y \mid \theta \sim B(n, \theta)$，$\theta \sim \text{Beta}(0.5, 0.5)$，求 $p(\theta \mid Y)$ 的高斯近似。

后验：$\theta \mid Y \sim \text{Beta}(Y + 1/2,\; n - Y + 1/2)$。令 $A = Y - 0.5$，$B = n - Y - 0.5$，则 MAP 估计 $\hat{\theta} = A / (A + B)$，后验方差近似为 $\left(\frac{A}{\hat{\theta}^2} + \frac{B}{(1-\hat{\theta})^2}\right)^{-1}$。

```{r}
theta <- seq(0.001, 0.999, .001)
Y <- 30; n <- 100  # 大样本下估计
A <- Y - 0.5; B <- n - Y - 0.5
theta_MAP <- A / (A + B)
Info <- A / theta_MAP^2 + B / (1 - theta_MAP)^2

# 精确后验与高斯近似对比
post1 <- dbinom(Y, n, theta) * dbeta(theta, 0.5, 0.5)
post1 <- post1 / sum(post1)
post2 <- dnorm(theta, theta_MAP, sqrt(1 / Info))
post2 <- post2 / sum(post2)
plot(theta, post1, type = "l", lwd = 2,
     xlab = expression(theta), ylab = "后验密度")
abline(v = theta_MAP, col = 3, lwd = 2)
lines(theta, post2, col = 2, lwd = 2)
legend("topright", c("精确后验", "高斯近似", "MAP"), bty = "n", col = 1:3, lwd = 2)
```

### 蒙特卡洛方法

高斯近似用一条正态曲线代替整个后验——快速但丢失了分布的形状细节。蒙特卡洛方法的思路不同：不近似分布形式，而是**从（或间接从）后验中抽取大量样本**，然后用样本的经验分布逼近真实后验。样本越多，逼近越精确——这由 LLN（Ch03）担保。

#### 逆CDF抽样

如果目标分布的累积分布函数 $F_X$ 可求逆，抽样极其简单：从 $U \sim U(0,1)$ 中抽取均匀随机数，取 $Y = F_X^{-1}(U)$，则 $Y \sim F_X$。为什么成立？

$$F_Y(y) = P(Y \leq y) = P(F_X^{-1}(U) \leq y) = P(U \leq F_X(y)) = F_X(y)$$

反之也成立：对任意连续随机变量 $X$，$F_X(X) \sim U(0,1)$。这两个事实互为逆命题，构成了逆CDF抽样的全部数学基础。

```{r}
# 逆CDF变换验证：从U(0,1)生成指数分布样本
lambda <- 1
u <- runif(1000)
x <- -1 / lambda * log(1 - u)
hist(x, main = "逆CDF抽样：指数分布 Exp(1)", xlab = "x",
     col = "lightblue", border = "white", freq = FALSE)
curve(dexp(x, lambda), add = TRUE, col = "steelblue", lwd = 2)
```

#### 拒绝抽样

如果 CDF 不可求逆呢？拒绝抽样（Rejection Sampling）提供了替代方案。它的核心思想是：找一个**容易抽样的提议分布** $g(\theta)$，使放大后的提议分布能完全"包裹"目标分布 $f(\theta \mid y)$，然后从 $g$ 中抽样，按规则拒绝一部分样本，使得保留的样本服从 $f$。

| 符号 | 含义 |
|------------------------------------|------------------------------------|
| $f(\theta \mid y)$ | 目标分布（后验密度） |
| $g(\theta)$ | 提议分布——容易抽样 |
| $M = \max_\theta \frac{f(\theta \mid y)}{g(\theta)}$ | 包络常数——保证 $M \cdot g(\theta) \geq f(\theta \mid y)$ |
| $\alpha = \frac{f(\theta \mid y)}{M \cdot g(\theta)} \in [0,1]$ | 接受概率 |

**算法步骤**：

1.  从 $g(\theta)$ 中抽取候选样本 $\theta^*$。
2.  从 $U \sim U(0,1)$ 中抽取随机阈值。
3.  若 $U \leq \frac{f(\theta^* \mid y)}{M \cdot g(\theta^*)}$，接受 $\theta^*$；否则拒绝，返回步骤 1。
4.  重复，直至收集到足够的接受样本。

**几何直观**：设想两条曲线——上方是放大后的提议分布 $M \cdot g(\theta)$，下方是目标分布 $f(\theta \mid y)$。从 $g$ 中抽一个点 $\theta^*$（横坐标），再在纵轴上随机选一个高度 $U \cdot M g(\theta^*)$。如果这个高度落在下方曲线之下，接受 $\theta^*$；落在两条曲线之间，拒绝。正是通过这种随机阈值机制，目标分布密度高的区域接受概率高，密度低的区域接受概率低——最终接受样本的分布严格服从 $f$。

接受的样本比例恰好等于 $1/M$。因此 $M$ 越接近 1，抽样效率越高。

**如何选择提议分布** $g(\theta)$？ 提议分布应具有比目标分布更厚的尾部。例如，若目标为 $N(0,1)$，可用 $t_2$ 分布作为提议——$t$ 分布的厚尾确保它能覆盖正态分布的远尾区域，避免在极端值处 $M \cdot g(\theta) < f(\theta \mid y)$。

```{r warning=FALSE}
curve(dnorm(x), -6, 6, xlab = expression(theta), ylab = "密度", n = 200)
curve(dt(x, 2), -6, 6, add = TRUE, col = 4, n = 200)
legend("topright", c("目标: N(0,1)", "提议: t(2)"), col = c(1, 4), bty = "n", lty = 1)
```

**拒绝抽样的局限**：高维空间中，$M$ 以指数速度膨胀——这是维度灾难的又一次显现（Ch02 的高维几何直觉：高维球体的体积集中在薄球壳上，提议分布极难"包裹"目标分布）。这使得拒绝抽样在高维问题中几乎不可用。这引出了下一种方法：与其拒绝样本，不如给所有样本加权。

#### 重要性抽样

重要性抽样（Importance Sampling）是拒绝抽样的进阶版——用"样本加权"替代"样本拒绝"。核心公式来自一个简单的期望恒等式：

$$E_f[h(\theta) \mid y] = \int h(\theta) f(\theta \mid y) d\theta = \int h(\theta) \frac{f(\theta \mid y)}{g(\theta)} g(\theta) d\theta = E_g\left[\frac{f(\theta \mid y)}{g(\theta)} h(\theta)\right]$$

也就是说：**目标分布** $f$ 下的期望，等于提议分布 $g$ 下加权版本的期望，权重 $w_i = f(\theta_i \mid y) / g(\theta_i)$。

若 $\theta_1, \ldots, \theta_n \sim g$，则：

$$\hat{\mu}_n = \frac{1}{n}\sum_{i=1}^n \frac{f(\theta_i \mid y)}{g(\theta_i)} h(\theta_i) = \frac{1}{n}\sum_{i=1}^n w_i \, h(\theta_i) \approx E_f[h(\theta) \mid y]$$

$w_i$ 称为**重要性权重**。与拒绝抽样不同，重要性抽样不丢弃任何样本——它只是根据每个样本在目标分布下的相对密度调整其贡献。这使得它在所有样本都被保留的意义上比拒绝抽样更"节俭"。但代价是，如果 $g$ 与 $f$ 差异过大，少数样本的权重会主导整个估计，导致有效样本量急剧下降。

### 马尔科夫链蒙特卡洛（MCMC）

独立蒙特卡洛方法（逆CDF、拒绝、重要性）都依赖一个**全局提议分布**——需要你事先指定一个覆盖整个参数空间的 $g(\theta)$。这在低维可行，在高维是灾难。MCMC 换了一种思路：不尝试一次性从目标分布中独立抽样，而是**构造一条马尔可夫链，使其平稳分布恰好为目标后验**。链运行足够长之后，链上的状态就近似为来自后验的样本。

**什么是马尔可夫链？** 马尔可夫链是一列随机变量 $\theta^{(1)}, \theta^{(2)}, \ldots$，满足：对任意 $t$，$\theta^{(t)}$ 在给定所有历史 $\theta^{(1)}, \ldots, \theta^{(t-1)}$ 下的条件分布，只依赖于最近的值 $\theta^{(t-1)}$。换句话说，未来只依赖现在，不依赖过去——这是一种"无记忆"的随机过程。

MCMC 的关键优势：每一步迭代，链的近似分布都在改进（在收敛到目标分布的意义上）。不需要全局提议——只需要在当前值附近做局部跳跃。

#### Metropolis 算法

Metropolis 算法是 MCMC 的起点。目标是从 $p(x)$ 中采样。需要一个**对称的提议分布** $q(x^{\text{new}} \mid x^{\text{old}})$，满足 $q(x^{\text{new}} \mid x^{\text{old}}) = q(x^{\text{old}} \mid x^{\text{new}})$——典型的例子是以当前状态为中心的高斯随机游走。

**算法步骤**：

1.  在第 $i+1$ 步，设当前状态 $x^{\text{old}} = x^{(i)}$。
2.  从提议分布生成候选状态 $x^{\text{new}} \sim q(\cdot \mid x^{\text{old}})$。计算接受概率： $$\alpha = \min\left(1,\; \frac{p(x^{\text{new}})}{p(x^{\text{old}})}\right)$$
3.  以概率 $\alpha$ 接受 $x^{\text{new}}$（$x^{(i+1)} = x^{\text{new}}$）；以概率 $1-\alpha$ 拒绝（$x^{(i+1)} = x^{\text{old}}$）。

直观理解：如果候选状态的密度高于当前状态（$p(x^{\text{new}}) > p(x^{\text{old}})$），$\alpha = 1$——总是接受（爬山）。如果候选密度更低，$\alpha$ 等于密度比——以一定概率"下山"，避免困在局部峰。

```{r}
# 目标分布：双峰混合正态
p <- 0.4
mu <- c(-1, 2)
sd <- c(.5, 2)
f <- function(x) {
    p     * dnorm(x, mu[1], sd[1]) +
    (1-p) * dnorm(x, mu[2], sd[2])
}
curve(f(x), -4, 8, n = 301, las = 1, ylab = "密度", xlab = "x")

# 对称提议分布（随机游走）
q <- function(x) rnorm(1, x, 4)

# 单步转移
step <- function(x, f, q) {
  xp <- q(x)                          # 生成候选状态
  alpha <- min(1, f(xp) / f(x))       # 计算接受概率
  if (runif(1) < alpha) x <- xp       # 按概率接受
  x
}

# 迭代抽样
run <- function(x, f, q, nsteps) {
  res <- matrix(NA, nsteps, length(x))
  for (i in seq_len(nsteps))
    res[i,] <- x <- step(x, f, q)
  return(res)
}

# 执行：初始 x=-10，迭代 1100 次，取后 1000 次（烧脑后）
res <- run(-10, f, q, 1100)
hist(res[101:1100], 50, freq = FALSE, main = "", ylim = c(0, .4), las = 1,
     xlab = "x", ylab = "概率密度")
curve(f(x) / integrate(f, -Inf, Inf)$value, add = TRUE, col = "red", n = 200)
```

#### 收敛效率：链混合得有多好？

MCMC 样本之间存在自相关——第 $t$ 个和第 $t+1$ 个样本不独立。因此样本均值 $\bar{x}$ 的方差不能简单地用 $\text{Var}(X)/M$ 计算。考虑自相关后的正确方差为：

$$\text{Var}(\bar{x}) = \frac{\sigma^2}{M} \left(1 + 2\sum_{k=1}^{\infty} \rho_k \right)$$

其中 $\rho_k$ 为滞后 $k$ 的自相关系数。定义**积分自相关时间**（IACT）$\tau = 1 + 2\sum_{k=1}^{\infty} \rho_k$，则 $\text{Var}(\bar{x}) = \sigma^2 \tau / M$。

ACF（自相关函数）图展示了链在不同滞后距离下的自相关强度。若 ACF 随滞后快速衰减至零，说明链的混合性能好；若缓慢衰减，说明链"粘滞"在局部区域，有效样本量低。

**有效样本量**（ESS）：$M_{\text{ESS}} = M / \tau$。ESS 告诉你：这条长度为 $M$ 的相关链，其估计精度等价于多少个独立样本。ESS 越高，蒙特卡洛估计越精确。收敛诊断是 MCMC 中最容易被忽视的环节——一条链"看起来收敛了"不等于真的收敛。实践中常使用多链初始化配合 Gelman-Rubin $\hat{R}$ 诊断：多链的组间方差显著大于组内方差时，说明链尚未收敛。

#### Metropolis-Hastings 算法

Metropolis 要求提议分布对称——这在很多场景中受限。Metropolis-Hastings（MH）将其推广到**任意提议分布**。接受概率修正为：

$$\alpha(x^{\text{old}} \to x^{\text{new}}) = \min\left(1,\; \frac{p(x^{\text{new}}) \cdot q(x^{\text{old}} \mid x^{\text{new}})}{p(x^{\text{old}}) \cdot q(x^{\text{new}} \mid x^{\text{old}})}\right)$$

关键点： - 当 $q$ 对称时（$q(x' \mid x) = q(x \mid x')$），修正因子 $q(x^{\text{old}} \mid x^{\text{new}}) / q(x^{\text{new}} \mid x^{\text{old}}) = 1$，MH 退化为 Metropolis。 - 修正因子被称为 **Hastings 比率**——它校正了非对称提议导致的采样偏差：如果从 $x^{\text{old}}$ 跳到 $x^{\text{new}}$ 比反方向更容易，接受概率需要打折扣，以补偿这种"方向偏好"。 - MH 保证了马尔可夫链的平稳分布恰好为目标分布 $p(x)$——无论提议分布是什么（只要覆盖整个支撑集）。

**二维示例**：从双峰混合二元正态分布中采样。

```{r}
# 构造多元正态密度函数
make.mvn <- function(mean, vcv) {
  logdet <- as.numeric(determinant(vcv, TRUE)$modulus)
  tmp <- length(mean) * log(2 * pi) + logdet
  vcv.i <- solve(vcv)
  function(x) {
    dx <- x - mean
    exp(-(tmp + rowSums((dx %*% vcv.i) * dx)) / 2)
  }
}

# 双峰混合二元正态（目标分布）
mu1 <- c(-1, 1); mu2 <- c(2, -2)
vcv1 <- matrix(c(1, .25, .25, 1.5), 2, 2)
vcv2 <- matrix(c(2, -.5, -.5, 2), 2, 2)
f1 <- make.mvn(mu1, vcv1); f2 <- make.mvn(mu2, vcv2)
f <- function(x) f1(x) + f2(x)

# 提议分布：对称均匀随机游走
q <- function(x, d = 8) x + runif(length(x), -d/2, d/2)

# 执行 MH 采样（100000 次迭代）
x0 <- c(-4, -4)
set.seed(1)
samples <- run(x0, f, q, 100000)
smoothScatter(samples, main = "MH采样：双峰混合二元正态")
# 叠加真实分布的等高线
x <- seq(-5, 6, length = 71); y <- seq(-7, 6, length = 61)
xy <- expand.grid(x = x, y = y)
z <- matrix(apply(as.matrix(xy), 1, f), length(x), length(y))
contour(x, y, z, add = TRUE)
```

**间接抽样法（拒绝/重要性）与 MH 的对比**：

|                  | 独立蒙特卡洛       | MCMC (MH)      |
|------------------|--------------------|----------------|
| 样本独立性       | 独立               | 自相关         |
| 高维适用性       | 差（$M$ 指数膨胀） | 好（局部跳跃） |
| 是否需要全局上界 | 拒绝抽样需要 $M$   | 不需要         |
| 提议分布要求     | 需覆盖整个支撑集   | 局部即可       |

#### Gibbs 采样

Gibbs 采样将 MH 的逻辑推向极致——它把高维采样问题拆解为一系列**一维条件分布**的采样。每一步只改变参数向量的一个分量，从该分量在给定所有其他分量当前值下的**条件分布**中抽样。

以二维为例，设目标分布为 $p(x, y)$，条件分布 $p(x \mid y)$ 和 $p(y \mid x)$ 均可直接采样：

1.  初始化 $y^{(0)}$。
2.  第 $t$ 次迭代：从 $p(x \mid y^{(t-1)})$ 中采样 $x^{(t)}$；从 $p(y \mid x^{(t)})$ 中采样 $y^{(t)}$。
3.  重复，烧脑后样本对 $(x^{(t)}, y^{(t)})$ 近似来自联合分布 $p(x, y)$。

Gibbs 是 MH 的特例——其提议分布是目标分布的条件分布本身，因此接受概率恒等于 1：

$$\alpha = \min\left(1,\; \frac{f(x^{(i+1)}, y) \, f(x^{(i)} \mid y)}{f(x^{(i)}, y) \, f(x^{(i+1)} \mid y)}\right) = 1$$

-   **优点**：无需调优提议分布，提议总是被接受。
-   **缺点**：依赖条件分布的可采样性；当参数高度相关时，每次只沿坐标轴移动，采样极慢（链在参数空间中"爬行"）。

```{r warning=FALSE}
set.seed(123)
rho <- 0.8; n <- 5000
X <- Y <- numeric(n)
X[1] <- 0; Y[1] <- 0
sd <- sqrt(1 - rho^2)

# Gibbs 核心迭代
for (t in 2:n) {
  X[t] <- rnorm(1, mean = rho * Y[t-1], sd = sd)  # X | Y
  Y[t] <- rnorm(1, mean = rho * X[t],   sd = sd)  # Y | X
}

plot(X, Y, pch = 20, col = rgb(0, 0, 1, 0.4),
     main = "Gibbs采样：二元正态 (ρ = 0.8)",
     xlab = "X", ylab = "Y")

# 叠加真实二元正态等高线
library(mvtnorm)
xg <- seq(min(X)-1, max(X)+1, length = 80)
yg <- seq(min(Y)-1, max(Y)+1, length = 80)
Sigma <- matrix(c(1, rho, rho, 1), 2, 2)
grid <- expand.grid(x = xg, y = yg)
dens <- dmvnorm(grid, mean = c(0, 0), sigma = Sigma)
contour(xg, yg, matrix(dens, 80, 80), add = TRUE,
        drawlabels = FALSE, col = "red", lwd = 2)
legend("bottomright",
       legend = c("Gibbs样本", "真实等高线"),
       col = c(rgb(0, 0, 1, 0.4), "red"),
       pch = c(20, NA), lty = c(NA, 1), lwd = c(NA, 2))
```

#### Metropolis within Gibbs

当某个条件分布不易直接采样时，可在该 Gibbs 步骤中用一次 MH 采样替代。这保留了 Gibbs"高维拆低维"的核心优势，同时用 MH 弥补条件分布需可采样的缺陷，适配现实中任意复杂的后验结构。

#### 应用：贝叶斯线性回归

把 MCMC 放在一个具体的统计模型中收束。线性回归模型：

$$y_i = \beta_0 + \beta_1 x_i + \epsilon_i, \quad \epsilon_i \sim N(0, \sigma^2)$$

贝叶斯框架下的后验：

$$p(\beta_0, \beta_1, \sigma^2 \mid y, x) \propto p(y \mid \beta_0, \beta_1, \sigma^2, x) \, p(\beta_0, \beta_1, \sigma^2)$$

给定无信息先验 $p(\beta, \sigma^2) \propto 1/\sigma^2$，后验条件分布恰好有解析形式——这使 Gibbs 采样可以直接使用：

1.  $\beta \mid \sigma^2, y, X \sim N\left(\hat{\beta}_{\text{OLS}},\; \sigma^2 (X'X)^{-1}\right)$
2.  $\sigma^2 \mid \beta, y, X \sim \text{Scale-Inv-}\chi^2(n, s^2)$，其中 $s^2 = \frac{1}{n}\sum_{i=1}^n (y_i - x_i'\beta)^2$

Gibbs 迭代交替从这两个条件分布中抽样，收敛后获得 $(\beta, \sigma^2)$ 的联合后验样本——无需解析积分，即可计算回归系数的后验均值、可信区间和预测分布。这正是 Ch10（回归分析）贝叶斯路径的数学地基。

------------------------------------------------------------------------

**速查卡片**：

-   **核心问题**：如何用概率量化信念，并用数据更新信念？当后验没有解析形式时，如何用计算机求解？
-   **核心公式**：后验 $\propto$ 似然 × 先验；Metropolis-Hastings 接受率；Gibbs 采样
-   **关键概念**：共轭先验、MAP 估计、可信区间、贝叶斯因子、后验预测分布、逆CDF 抽样、拒绝抽样、重要性抽样、MCMC、Metropolis-Hastings、Gibbs 采样、有效样本量（ESS）
-   **R 命令**：`rstanarm::stan_glm()`, `brms::brm()`, `LearnBayes::` 系列函数

------------------------------------------------------------------------

**深度思考**：

1.  贝叶斯更新的核心是"今天的后验 = 明天的先验"。如果数据是分批到达的，频率学派需要重新跑整个估计，而贝叶斯只需用新数据更新旧后验。在流式数据场景（实时推荐、金融风控）中，这种"增量学习"的能力意味着什么？

2.  共轭先验简化了计算，但也限制了先验的选择自由。在什么情况下你愿意放弃共轭的便利，选择一个更能反映真实知识但不共轭的先验？代价是什么？

3.  贝叶斯因子自动惩罚模型复杂度——这个性质与 AIC/BIC（Ch10）的惩罚项、Lasso（Ch10）的 L1 正则化、以及奥卡姆剃刀原则共享同一个哲学内核：**信息不是免费的。** 你能找到这三个方法在数学上的共同结构吗？

4.  MCMC 的收敛诊断是贝叶斯计算中最容易被忽视的环节。一条马尔可夫链"看起来收敛了"不等于它真的收敛了——你怎么知道自己没有被困在局部模态中？提示：多链初始化、Gelman-Rubin $\hat{R}$ 诊断、有效样本量 ESS。

5.  拒绝抽样的效率由 $M$ 控制，$M$ 越接近 1 越好。在高维问题中，$M$ 会以指数速度膨胀——这是维度灾难在贝叶斯计算中的表现。为什么高维空间中提议分布很难"包裹"目标分布？（提示：Ch02 的高维几何直觉——高维球体的体积集中在薄球壳上。）

6.  Metropolis 算法接受候选状态的概率为 $\min(1, p(x^{\text{new}})/p(x^{\text{old}}))$。为什么不是 $\min(1, p(x^{\text{old}})/p(x^{\text{new}}))$？如果分子分母颠倒，马尔可夫链的平稳分布会是什么？——提示：考虑细致平衡条件（Detailed Balance）以及为什么 $\alpha$ 的这一特定形式恰好使 $p(x)$ 成为平稳分布。
