# 非参数统计

> 前面几章的方法都要求你假定数据来自某个分布族——正态、二项、泊松。非参数统计则说：让数据自己说话。你不需要假定分布的形式，代价是需要更多的数据。这是一种"少假设、多证据"的哲学。

本章涵盖非参数统计的三个核心板块：**非参数假设检验**（不依赖分布假设的推断）、**非参数密度估计**（让数据直接描绘自己的形状），以及**分位数回归**（不只看均值，看整个条件分布）。它们共同构成了"不做不必要假设"的方法论工具箱。

## 单一样本的推断问题

### 符号检验

符号检验只关心观测值相对某个参考值的符号信息（+和-的个数），用于检验某个总体的中位数是否等于某个特定的值，以及配对数据的中位数是否为零。

符号检验无需假定数据服从正态分布（对比t检验）,对异常值不敏感，适用于小样本场景。但会损失数据信息，降低检验效率。

t检验是对总体均值的检验，符号检验是对总体中位数的检验。对非对称分布总体来说，**中位数较均值而言是对总体中心位置更稳健的估计。**

1.  双边符号检验过程

    1.  明确检验问题：$$
        H_0:M_e=M_0\ \ vs\ \ H1:M_e\neq M_0
        $$

    2.  定义检验统计量：$$
        S^+ = \sum_{i=1}^nI(X_i>M_0),S^-=\sum_{i=1}^nI(X_i<M_0),S^++S^-=n'\leq n 
        $$

        在双边检验下，可以取$$
        K=min\{S^+,S^-\}
        $$

    3.  给出显著性水平下的拒绝域：$$
        W = \{K\leq k\},where\ 2P_{binom}(K\leq k|K\sim b(n',0.5))\leq \alpha
        $$

    4.  计算p值：$$
        p = 2P_{binom}(K\leq k_0|K\sim b(n',0.5))
        $$

2.  在R中，使用binom.test()进行符号检验

    ```{r}
    build.price<-c(36,32,31,25,28,36,40,32,41,26,35,35,32,87,33,35)
    binom.test(sum(build.price>37),length(build.price),0.5)
    ```

3.  符号检验的大样本正态近似

    符号检验的精确分布为二项分布，当样本量大时可采用正态分布近似。记$$
    Z_0 = \frac{S_0^+-n'/2+C}{\sqrt{n'/4}}
    $$

    其中$S^+>n'/2,C=-1/2;S^+_0<n'/2,C=1/2$

    其中，连续性修正的规则为：当$S^+ > n'/2$时取$C = -1/2$，当$S^+ < n'/2$时取$C = +1/2$。在大样本下，$Z_0$近似服从标准正态分布$N(0,1)$。

4.  符号检验在配对样本比较中的应用

    设有两组样本A,B，将A中小于B的样本记为-，大于B的样本记为+，将原问题转化为配对样本中+和-的比例是否相等，再应用符号检验。

5.  广义符号检验

    本质上是将关于中位数的符号检验转换为p0分位数的符号检验。注意，在双边检验原假设成立下，有$$
    S^+\sim b(n',1-p_0),S^-\sim b(n',p_0)
    $$

    在R中，可以使用`binom.test()`函数进行广义符号检验，只需将参数`p`设定为$1-p_0$（若检验$S^+$）或$p_0$（若检验$S^-$）。

### Cox-Stuart趋势存在性检验

趋势存在性检验的基本思路是将数据分为前后两部分，若数据有上升趋势，则排在后面的数据的值要比排在前面的数据的值显著的大。反之，若数据有下降的趋势，那么排在后面的数据的值要比排在前面的数据的值显著的小。利用前后两个时期不同数据的差值正负来判断数据总的变化趋势。

Cox-Stuart提出最优的拆分点是数列的中间位置的数（中位数）。

Cox-Stuart趋势检验的具体步骤为：设观测序列为$x_1, x_2, \cdots, x_n$，取$c = \lfloor n/2 \rfloor$为中间拆分点。构造配对$(x_i, x_{i+c})$，$i = 1, 2, \cdots, c$。计算差值$D_i = x_{i+c} - x_i$，统计$D_i > 0$的个数$S^+$。在原假设（无趋势）下，$S^+ \sim B(c, 0.5)$，可使用符号检验进行判断。

### Wilcoxon符号秩检验

对于配对两样本数据的检验提出的Wilcoxon符号秩检验不仅考虑差值的正负符号，还考虑了差值的大小。

使用Wilcoxon符号秩检验的**前提假设是要求数据的差值具有对称性**，即正负差值的分布应该大致相同。对于单样本的位置检验，要求数据的分布具有对称性。

工作原理：如果数据关于零点对称，则对称中心两侧数据的疏密程度应该大致相同。将样本的绝对值排序，那么原来取正值的数据和取负值的数据在绝对值样本中的秩和应该近似相等。

1.  Wilcoxon符号秩统计量的定义

    $$
    W^+ = \sum_{j=1}^nR_j^+S(X_j) = \sum_{j=1}^njW_j
    $$

    其中，$R^+_j$表示样本在绝对值样本中的秩，$S(x)$判定原始数据的正负号，$W^+$表示正样本在绝对值样本中的秩和。

2.  Wilcoxon符号秩统计量的分布

    1.  $W^+\in (0,\frac{n(n+1)}{2})$
    2.  均值： $E(W^+) = E(\sum_{j=1}^n jW_j) = \frac{n(n+1)}{4}$
    3.  方差：$Var(W^+)=Var(\sum_{j=1}^njW_j)=\frac{n(n+1)(2n+1)}{24}$
    4.  大样本渐近正态：$$
        Z = \frac{W^+-\frac{n(n+1)}{4}}{\sqrt{\frac{n(n+1)(2n+1)}{24}}}
        \sim N(0,1)
        $$
    5.  小样本的连续性修正：$$
        Z = \frac{W^+-\frac{n(n+1)}{4}\pm \frac{1}{2}}{\sqrt{\frac{n(n+1)(2n+1)}{24}}}
        $$

3.  Wilcoxon符号秩检验过程

    Wilcoxon符号秩检验的步骤如下：

    1. 计算观测值与参考值$M_0$的差值$D_i = X_i - M_0$，剔除$D_i = 0$的样本，得到有效样本量$n'$。

    2. 对差值的绝对值$|D_i|$进行升幂排序，得到秩$R_i$。

    3. 计算正差值的秩和$W^+ = \sum_{D_i > 0} R_i$。

    4. 在$H_0$成立时，$W^+$的分布关于$\frac{n'(n'+1)}{4}$对称。小样本查Wilcoxon符号秩检验临界值表；大样本使用正态近似$Z = \frac{W^+ - n'(n'+1)/4 \pm 1/2}{\sqrt{n'(n'+1)(2n'+1)/24}} \sim N(0,1)$。

    5. 计算p值，做出判断。

    在R中，使用`wilcox.test()`函数进行Wilcoxon符号秩检验：

    ```{r}
    # 单样本Wilcoxon符号秩检验
    x <- c(36, 32, 31, 25, 28, 36, 40, 32, 41, 26, 35, 35, 32, 87, 33, 35)
    wilcox.test(x, mu = 37, alternative = "two.sided")
    ```

4.  Hodges-Lemmann估计量

    1.  Walsh平均值：对一组样本，计算任意两个样本的平均值得到一组长度为$n(n+1)/2$的新样本，称为Walsh平均值，又称为配对平均数。

    2.  Hodges-Lemmann估计量：假设样本独立同分布取自$F(x-\theta)$，若$F(\cdot)$对称，定义Walsh平均值的中位数为：$$
        \hat{\theta}=median\{\frac{X_i+X_j}{2},i\leq j,i,j = 1,\cdots,n \}
        $$

        称$\hat{\theta}$ 为$\theta$ 的Hodges-Lemmann估计量。从均值，中位数、众数、H-L估计量，它们对数据中心位置的估计是越来越稳健的。

### 正态记分检验

基本想法：选取正态分布作为参考，将秩转化为相应的正态分布的分位点，这样依赖于秩的检验，可转化为分位点大小的检验。而且正态记分检验对尾部数据做了差距放大处理，对中间数据做了差距压缩处理，**强调了尾部数据对位置判断的影响，更加稳健**。

1.  正态记分检验

    1.  将升幂排列的秩Ri用升幂排列的正态分位点$\Phi^{-1}(\frac{R_i}{n+1})$ 代替；
    2.  为保证变换后为正，第$R_i$ 的正态记分一般记为：$$
        s(i) = \Phi^{-1}(\frac{1}{2}(1+\frac{R_i}{n+1}))
        $$

2.  正态记分检验步骤与案例：

    正态记分检验的步骤如下：

    1. 计算差值$D_i = X_i - M_0$，剔除零值，得到有效样本量$n'$。

    2. 对$|D_i|$排序得到秩$R_i$，计算正态记分$s_i = \Phi^{-1}\left(\frac{1}{2}\left(1 + \frac{R_i}{n'+1}\right)\right)$。

    3. 计算检验统计量$T = \sum_{D_i > 0} s_i$，即正差值对应正态记分之和。

    4. 在原假设下，$E(T) = 0$，$Var(T) = \sum_{i=1}^{n'} s_i^2$。大样本时$Z = T / \sqrt{Var(T)} \sim N(0,1)$。

    案例：某地区抽取15户家庭，调查其月用电量（单位：度）。检验该地区家庭月用电量的中位数是否等于300度。计算差值$D_i = X_i - 300$，对$|D_i|$排序得秩，计算正态记分，求得$T$统计量并与标准正态分布临界值比较，得出检验结论。具体计算可通过R中的`qnorm()`函数配合秩次完成。

### 单组数据的位置参数置信区间估计

1.  顺序统计量构造分位数置信区间：

    设$X_{(1)} \leq X_{(2)} \leq \cdots \leq X_{(n)}$为样本的顺序统计量。对于给定的置信水平$1-\alpha$，寻找两个顺序统计量$X_{(r)}$和$X_{(s)}$（$r < s$），使得

    $$P(X_{(r)} \leq M \leq X_{(s)}) = \sum_{k=r}^{s-1} \binom{n}{k} (0.5)^n \geq 1-\alpha$$

    其中$M$为总体中位数。通常选择$r$和$s$使得$r + s = n + 1$（对称选取），此时置信区间为$[X_{(r)}, X_{(n-r+1)}]$。在大样本下，可取$r \approx \frac{n}{2} - z_{\alpha/2}\frac{\sqrt{n}}{2}$，$s \approx \frac{n}{2} + z_{\alpha/2}\frac{\sqrt{n}}{2}$。

2.  方差估计的Bootstrap方法

    1.  从经验分布$\hat{F_n}$中重采样$X_1^*,X_2^*,\cdots,X_m^*$ ，m为重抽样的样本量；

    2.  计算统计量$T^*_m=g(X_1^*,X_2^*,\cdots,X_m^*)$ ；

    3.  重复步骤1和2共B次，得到$T^*_{m,1},T^*_{m,2},\cdots,T^*_{m,B}$ ；

    4.  计算B个统计量的样本方差：$$
        v_{boot}=\frac{1}{B}\sum_{b=1}^B(T^*_{m,b}-\frac{1}{B}\sum_{b=1}^BT^*_{m,b})^2
        $$

    5.  Bootstrap中位数方差估计

        对于中位数$T_n = \text{median}(X_1, \cdots, X_n)$，Bootstrap方差估计的具体做法为：从原样本中重采样$m$次（通常$m = n$）得到Bootstrap样本，计算该样本的中位数$T^*_{m,b}$，重复$B$次（通常$B \geq 1000$），计算$v_{boot} = \frac{1}{B}\sum_{b=1}^B (T^*_{m,b} - \bar{T}^*_m)^2$，其中$\bar{T}^*_m = \frac{1}{B}\sum_{b=1}^B T^*_{m,b}$。该$v_{boot}$即为Bootstrap估计的中位数方差。

3.  基于方差估计法的位置参数置信区间估计

    1.  正态置信区间：当$T_n$ 的分布接近正态分布时，$1-\alpha$ Bootstrap正态置信区间为$$
        T_n\pm z_{1-\frac{\alpha}{2}}\hat{SD}_{boot}
        $$

    2.  枢轴量置信区间：当无法确定$T_n$ 的分布是否正态或不是正态时，可以用枢轴量方法给出Bootstrap$T_n$ 的置信区间，其中$1-\alpha$ Bootstrap枢轴量置信区间$$
        (2\hat{\theta_n}-\hat{\theta^*_{1-\frac{\alpha}{2}}},2\hat{\theta_n}-\hat{\theta^*_{\frac{\alpha}{2}}})
        $$

        核心逻辑：原始估计 $\hat{\theta_n}$ 与真实$\theta$ 的距离，近似等于Bootstrap 估计$\hat{\theta^*}$ 与$\hat{\theta_n}$ 的距离。

    3.  分位数置信区间：$1-\alpha$Bootstrap分位数置信区间$$
        (T^*_{B,\frac{\alpha}{2}},T^*_{B,1-\frac{\alpha}{2}})
        $$

    4.  相关符号的含义

        +----------------------+----------------------------+--------------------------------+
        | 来源                 | 参数估计/统计量            | 分位数表示                     |
        +======================+============================+================================+
        | 原始样本（n个）      | $$                         | 无分位数，仅单个估计值         |
        |                      | \hat{\theta_n} \ ,\        |                                |
        |                      |  T_n                       |                                |
        |                      | $$                         |                                |
        +----------------------+----------------------------+--------------------------------+
        | Bootstrap样本（B个） | $$                         | $$                             |
        |                      | \hat{\theta^*_b}\ ,\ T^*_b | \hat{\theta^*_q}\ ,\ T^*_{B,q} |
        |                      | $$                         | $$ B个样本排序后的q分位数      |
        +----------------------+----------------------------+--------------------------------+

## 两样本独立数据的位置和尺度推断

### Brown-Mood中位数检验

检验原理：在原假设成立时，两组数据的中位数相同，则将两组数据混合后，两组数据的混合中位数 $med_{XY}$ 与$med_{X}$ 和$med_{Y}$ 相等，两组数据应该比较均匀的分布在$med_{XY}$ 的两边。

检验步骤：

1.  找到混合数据的样本中位数，将X和Y按照分布在$med_{XY}$ 的左右侧分为4类，计数得到2×2联表。

    |             | X   | Y   | Total         |
    |-------------|-----|-----|---------------|
    | $>med_{XY}$ | $A$ | $B$ | $t$           |
    | $<med_{XY}$ | $C$ | $D$ | $(m+n)-t$     |
    | $Total$     | $m$ | $n$ | $m+n=A+B+C+D$ |

2.  检验统计量A服从超几何分布：$A\sim hyper(m,n,t)$

    $$
    P(A=k)=\frac{C_m^kC_n^{t-k}}{C_{m+n}^t},k = 0,1,\cdots, min\{m,t\}
    $$

3.  在原假设成立下，当A过大或过小时可以考虑拒绝原假设。对应的p值为

    $$
    p = 2 min \{ P_{hyper}(A\leq a),P_{hyper}(A\geq a)\}
    $$

4.  大样本情形下，在原假设成立时，可利用超几何分布的渐近正态分布进行检验

    $$
    Z=\frac{A-mt/(m+n)\pm C}{\sqrt{mnt(m+n-t)/(m+n)^3}}\sim N(0,1)
    $$

### Wilcoxon-Mann-Whitney秩和检验

基本思想：如果两组样本来自同一总体，那么它们在混合样本中排序后的秩次应该是随机分布的，两组样本在混合样本中的秩和应该大致相等。若两组样本的秩和相差很大，就有理由怀疑它们来自不同的总体。这种方法**通过比较秩和的大小来判断两组样本是否有显著差异**，避免了对数据分布的严格假设，具有较强的稳定性。

一些符号说明：

+-----------------------------------+------------------------------------------+-----------------------------------------------------------+
| 符号                              | 定义                                     | 补充说明                                                  |
+===================================+==========================================+===========================================================+
| $R_i$                             | 样本$Y_i$ 在混合样本中的秩               | 包括了比$Y_i$小的X样本的个数和Y样本自身的个数，两部分构成 |
+-----------------------------------+------------------------------------------+-----------------------------------------------------------+
| $W_Y = \sum_{i=1}^n R_i$          | 样本$Y_i$的Wilcoxon秩和统计量            | $W_Y+W_X=\frac{(m+n)(m+n+1)}{2}$                          |
+-----------------------------------+------------------------------------------+-----------------------------------------------------------+
| $W_{XY} = W_Y - \frac{n(n+1)}{2}$ | 混合样本中$Y$ 观测值大于$X$ 观测值的个数 | $W_{XY}+W_{YX}=mn$                                        |
+-----------------------------------+------------------------------------------+-----------------------------------------------------------+

称$W_{XY}$或者$W_{YX}$ 为Mann-Whitney检验。由于检验等价，**Wilcoxon秩和检验（1945提出，等样本）有时也称为Mann-Whitney检验（1947提出，不等样本），或者Wilcoxon-Mann-Whitney检验**。

我们可以推导出WMW秩和检验的统计量的均值和方差，进而提出大样本近似检验。

$$
E(W_{XY})=\frac{mn}{2},\ \ Var(W_{XY})=\frac{mn(m+n+1)}{12}
$$

$$
Z = \frac{W_{XY}-\frac{mn}{2}\pm C}{\sqrt{\frac{mn(m+n+1)}{12}}}\sim N(0,1)
$$

### Mood检验

Mood检验关注两组样本的离散情况是否一样，需要**假定两位置参数相等**，不失一般假定为零。

1.  检验问题：样本$X_1,\cdots,X_m\sim F(\frac{x}{\sigma_1}),Y_1,\cdots,Y_n\sim F(\frac{y}{\sigma_2})$，两两独立，且F连续，则两样本刻度检验问题为$$
    H_0:\sigma_1^2 = \sigma_2^2\ \ vs\ \ H_1:\sigma_1^2\neq \sigma_2^2
    $$

2.  检验统计量：样本X在混合样本中的秩的离差平方和$$
    M=\sum_{i=1}^m(R_i-\frac{m+n+1}{2})^2
    $$

3.  检验统计量的性质和大样本近似（小样本时用正态连续性修正）：$$
    E(M)=\frac{m(m+n+1)(m+n-1)}{12}\ ,\ Var(M)=\frac{mn(m+n+1)(m+n+2)(m+n-2)}{180}
    $$

    $$
    Z = \frac{M-E(M)\pm C}{\sqrt{Var(M)}} \sim AN(0,1)
    $$

### Moses方差检验

Moses方差检验用于检验两总体方差是否相等，**无需事先假定两分布位置参数相等**。

Moses方差检验的步骤如下：

1. 将两组样本分别随机分为若干个子组（每组大小通常为2至4）。

2. 对每个子组计算离差平方和（即组内各观测值减子组均值的平方和）。

3. 将两组子组的离差平方和混合后，使用Wilcoxon-Mann-Whitney秩和检验比较两组离差平方和的分布。若两组离差平方和有显著差异，则说明两总体的方差不同。

4. 由于随机分组会影响结果，建议多次随机分组进行检验，综合各次结果做出判断。

一个具体的例子：

举例：设有两组样本，A组为$[2.1, 3.5, 4.0, 2.8, 3.2, 2.6]$，B组为$[5.2, 4.8, 6.1, 5.5, 4.3, 5.0]$。将每组各分为3个子组（每组2个观测值），计算各子组的离差平方和，然后对离差平方和应用Wilcoxon秩和检验，判断两组方差是否有显著差异。通过多次随机分组取平均p值，得到更稳健的结论。

Moses方差检验**在不同的分组情况下，检验的结果会不同**，可以多次随机分组，总和每次检验的结果。另外，Moses方差检验通过分组计算离差平方和，保留了两组样本的独立性，但**每组样本的数量会变少**，导致后续的Wilcoxon秩和检验不可靠。

## 多组数据的位置参数检验

在参数检验中，多组数据的位置推断需要使用方差分析，方差分析需要假定各组数据满足正态分布假定。当假定不成立时，我们需要用非参数方差分析。

### Kruskal-Wallis单因素方差分析

Kruskal-Wallis单因素方差分析是将两样本W-M-W检验推广到三个或更多组检验的方法。采用类似的处理方法，将多个样本混合起来求秩，如果遇到打结的情况，采用平均值，然后再按照样本组求秩和。

符号说明：

+------------------------------------------------------------------------------+----------------+--------------------------------------------------+
| 符号                                                                         | 定义           | 补充说明                                         |
+==============================================================================+================+==================================================+
| $n = \sum_{j=1}^kn_j$                                                        | 总样本数       | $n_j$ 为不同处理下的样本数                       |
+------------------------------------------------------------------------------+----------------+--------------------------------------------------+
| $R_{..}=\frac{n(n+1)}{2}$                                                    | 混合数据的秩和 |                                                  |
+------------------------------------------------------------------------------+----------------+--------------------------------------------------+
| $R_{.j}=\sum_{i=1}^{n_j}R_{ij}$                                              | 处理内的秩和   |                                                  |
+------------------------------------------------------------------------------+----------------+--------------------------------------------------+
| $\bar{R_{.j}}=\frac{R_{.j}}{n_j}$                                            | 处理内的平均秩 | 在$H_0$下成立$E(\bar{R_{.j}})=\frac{n+1}{2}$     |
|                                                                              |                |                                                  |
|                                                                              |                | $Var(\bar{R_{.j}}) = \frac{(n-n_j)(n+1)}{12n_j}$ |
+------------------------------------------------------------------------------+----------------+--------------------------------------------------+
| $MST=\frac{SST}{n-1}=\frac{n(n+1)}{12}$                                      | 总均方         |                                                  |
+------------------------------------------------------------------------------+----------------+--------------------------------------------------+
| $SSt=\sum_{j=1}^k\frac{R_{.j}^2}{n_j}-\frac{n(n+1)^2}{4}$                    | 处理间平方和   |                                                  |
+------------------------------------------------------------------------------+----------------+--------------------------------------------------+
| $H=\frac{SSt}{MST}=\frac{12}{n(n+1)}\sum_{j=1}^k\frac{R_{.j}^2}{n_j}-3(n+1)$ | H统计量        | $H\sim \chi^2(k-1)$                              |
+------------------------------------------------------------------------------+----------------+--------------------------------------------------+

Kruskal-Wallis检验的结果可以告知各组之间是否存在差异，但不会告知哪些组与其他组不同。为了确定哪些组与其他组不同，可以进行事后检验。常见的时候检验是Dunn检验。

### Jonckheere-Terpstra检验

检验问题：样本的位置呈现出上升或下降的趋势，这种趋势从统计上来讲是否显著？

基本思想：与Mannundefined-Whitney检验类似，如果一个样本观测值小于另外一个样本观测值得个数较多或较少，则可以考虑两总体的位置之间存在大小关系。

+-------------------------------------+------------------------------------------------+
| 符号                                | 定义                                           |
+=====================================+================================================+
| $W_{ij}=\sum \sum I(W_{iu}<W_{jv})$ | 样本i中观测值小于样本j中观测值的个数           |
+-------------------------------------+------------------------------------------------+
| $J = \sum_{i<j}W_{ij}$              | J统计量，若取值过大，则认为k个总体有上升趋势。 |
+-------------------------------------+------------------------------------------------+

J检验统计量的期望和方差（公式会给出）：

$$
E(J)=\frac{1}{4}(N^2-\sum_{i=1}^kn_i^2)
$$

$$
Var(J)=\frac{1}{72}[N^2(2N+3)-\sum_{i=1}^kn_i^2(2n_i+3)]
$$

样本量较大时采用正态近似：

$$
Z = \frac{J-E(J)}{\sqrt{Var(J)}}\sim N(0,1)
$$

```{r}
JTnorm <- function(x, group) {
  N <- length(x)
  index <- unique(group)
  k <- length(index)
  ns <- NULL
  for (i in 1:k) {
    ns <- c(ns, sum(group == index[i]))
  }
  Diffval <- NULL
  for (i in 1:(k-1)) {
    xi <- x[which(group == index[i])]
    for (j in (i+1):k) {
      xj <- x[which(group == index[j])]
      Diffvali <- 0
      for (l in 1:length(xj)) {
        Diffvali <- Diffvali + sum(xi - xj[l] < 0)
      }
      Diffval <- c(Diffval, Diffvali)
    }
  }
  m.val <- (N^2 - sum(ns^2)) / 4
  sd.val <- sqrt((N^2 * (2*N + 3) - sum(ns^2 * (2*ns + 3))) / 72)
  zval <- (sum(Diffval) - m.val) / sd.val
  pval <- pnorm(zval, 0, 1, lower.tail = F)
  list(
    ns = ns,
    k = k,
    Diffval = Diffval,
    J = sum(Diffval),
    m.val = m.val,
    sd.val = sd.val,
    zval = zval,
    pval = pval
  )
}

jump <- c(125, 136, 116, 101, 105, 109, 122, 114, 131, 120, 119, 127, 128, 142, 128, 134, 135, 131, 140, 129)
gr.jump <- factor(rep(1:3, c(6, 6, 8)), labels = c('G1', 'G2', 'G3'))
JTnorm(jump, gr.jump)
```

## 非参数密度估计

### 直方图 Histogram

构造与估计方法：

$$
B_j = [x_o + (j-1)h , x_0+jh],j\in z
$$

$$
n_j = \sum_{i=1}^nI(X_i\in B_j),\ \ f_j = \frac{n_j}{nh}
$$

$$
\hat{f_h}(x)=\frac{1}{nh}\sum_{i=1}^n\sum_j I(X_i\in B_j)I(x\in B_j)
$$

$$
\hat{f_h}(m_j) = \frac{1}{nh}\sum_{i=1}^nI(X_i\in B_j)\ ,\ B_j=[m_j-h/2,m_j+h/2]
$$

怎么选合适的窗宽？使得偏差bias和方差variance都尽可能小。

$$
Bias = E[ \hat{f_h}(x)-f(x)] \approx f'(m_j)(m_j-x) \propto f'(m_j)\frac{h}{2}
$$

$$
Variance =Var(\hat{f_h}(x))\approx \frac{1}{nh}f(x)\propto \frac{1}{nh}
$$

$$
MSE = E[\hat{f_h}(x)-f(x)]^2 = Var(\hat{f_h}(x))+Bias^2(\hat{f_h}(x))
$$

均方误趋于零，估计是相合的。

MSE对x积分，得到MISE。

$$
MISE = E[\int_{-\infty}^{\infty}\{\hat{f_h}(x)-f(x) \}^2dx] = \int MSEdx
$$

$$
AMISE(\hat{f_h}) = \frac{1}{nh}+\frac{h^2}{12}||f'||_2^2
$$

$$
||f'||_2^2 = \int f^{'2}(x)dx
$$

$$
h_{opt}=(\frac{6}{n||f'||_2^2})^{1/3}\sim n^{-1/3}
$$

极小化AMISE得到最有窗宽，再标准正态下，可以取$h_{opt} = 3.5n^{-1/3}$

直方图还受到原点位置的影响，可以用多次求平均的方法处理。

### 核密度估计

要算哪个点，就以该点为中心构造区间，计算密度。

构造均匀核：（积分为1，偶函数。）

$$
K(u)=\frac{1}{2}I(|u|\leq 1)
$$

$$
\hat{f_h}(x) = \frac{1}{2nh}\sum_{i=1}^nI(|\frac{x_i-x}{h}|\leq 1)= \frac{1}{nh}\sum_{i=1}^n k(\frac{x_i-x}{h})
$$

均匀核对待估点附近所有点权重一样，我们希望离x越近权重越大。下面展示了一些常用的核函数

常用的核函数包括：

| 核函数名称 | 表达式 $K(u)$ | 支撑集 |
|---|---|---|
| 均匀核 (Uniform) | $\frac{1}{2} I(|u| \leq 1)$ | $[-1, 1]$ |
| 高斯核 (Gaussian) | $\frac{1}{\sqrt{2\pi}} e^{-u^2/2}$ | $\mathbb{R}$ |
| Epanechnikov核 | $\frac{3}{4}(1 - u^2) I(|u| \leq 1)$ | $[-1, 1]$ |
| 三角核 (Triangular) | $(1 - |u|) I(|u| \leq 1)$ | $[-1, 1]$ |
| 四次核 (Quartic/Biweight) | $\frac{15}{16}(1 - u^2)^2 I(|u| \leq 1)$ | $[-1, 1]$ |

其中Epanechnikov核在均方误差意义下是最优的，但实践中高斯核因其光滑性和数学便利性最为常用。

核函数要求：积分为1，函数要对称，方差存在。（一阶矩为零，二阶矩小于无穷）

$$
\int k(u)du=1\ \ ;\int uk(u)du=0
$$

核密度估计的表达式：

$$
\hat{f_h}(x) = \frac{1}{n}\sum_{i=1}^nK_h(x-X_i)=\frac{1}{n}\sum_{i=1}^nK(\frac{x-X_i}{h})
$$

得到估计后，需要了解估计的性质。

$$
bias(\hat{f_h}(x))=E(\hat{f_h}(x))-f(x)= \frac{1}{2}h^2f''(x)\mu_2(K)+o(h^2) \propto h^2
$$

偏差的正负取决于$f''(x)$ 的符号！！

核密度估计偏差的符号取决于$f(x)$的二阶导数$f''(x)$的符号：

- 当$f''(x) > 0$（局部凸/峰谷）：$\hat{f_h}(x)$倾向于**高估**真实密度（正偏差）。
- 当$f''(x) < 0$（局部凹/峰顶）：$\hat{f_h}(x)$倾向于**低估**真实密度（负偏差）。
- 当$f''(x) = 0$（拐点）：偏差最小。

这意味着核密度估计在密度峰值处会"削峰"，在密度谷底处会"填谷"，且窗宽$h$越大，这种平滑效应越明显。

$$
Var\{\hat{f_h}(x) \}=\frac{1}{nh}||K||^2_2f(x)+o(\frac{1}{nh})
$$

K的二范数大小决定了方差的大小。

推导过程要掌握！！！

下面求MSE。

$$
MSE(\hat{f_h}(x))=Bias^2(\hat{f_h}(x))+Var(\hat{f_h}(x))
$$

$$
MISE(\hat{f_h})=\int MSE(\hat{f_h}(x))dx
$$

忽略高阶无穷小，得到：

$$
AMISE(\hat{f_h})=\frac{1}{nh}||K||^2_2+\frac{h^4}{4}[\mu_2(K)]^2||f''||^2_2
$$

$$
h_{opt}=(\frac{||K||^2_2}{||f''||^2_2[\mu_2(K)]^2n})^{1/5}\sim n^{-1/5}
$$

相合性：

渐近正态性：

### 实际窗宽选取法则

$$
h_{opt}=(\frac{||K||^2_2}{||f''||^2_2[\mu_2(K)]^2n})^{1/5}\sim n^{-1/5}
$$

假设1：$f$ 服从正态分布，$||f''||^2=\sigma^{-5}\frac{3}{8\sqrt{\pi}}$ ,\$\\hat{\\sigma}=\\sqrt{\\frac{1}{n-1}\\sum(X_i=\\bar(X))\^2} \$ 假设2：核函数为正态核，$K(u)=\frac{1}{\sqrt{2\pi}}e^{-u^2/2}$ 此时，窗宽选取的经验法则为：

$$
\hat{h}_{rot}\approx 1.06\hat{\sigma}n^{-1/5}
$$

更稳健的方法：

$$
\hat{h}_{rot}=1.06 min\{\hat{\sigma^2},\frac{\hat{R}}{1.34} \}n^{-1/5}
$$

$\hat{R}$是样本的3/4分位数与1/4分位数的差。

## 分位数回归

### 引入

（1）条件期望回归 ( condition mean regression ) 的例子：

-   CLM：$E(Y|X)=X^T\beta$

-   Logistics Regression: $logit[P(Y=1|X)]=logit[(E(Y|X))]=X^T\beta$

这些回归都假设同方差性。但有时候X对Y的影响可能是**异质的**，如图：

例如，在研究家庭收入（X）与食品支出（Y）的关系时，散点图通常呈现"扇形"或"喇叭形"分布：在低收入水平，食品支出的变异性较小；在高收入水平，食品支出的变异性显著增大。这说明，条件均值回归（如OLS）仅能刻画中心趋势，而分位数回归可以进一步描述不同消费层次家庭的支出模式，从而揭示X对Y的异质效应。

（2）考虑第二种模型：Location-Scale model 位置刻度模型

考虑了给定X下的均值和方差：

$$
E(y_i|x_i)=\mu(x_i)=x_i^T\beta
$$

$$
\sqrt{Var(y_i|x_i)}=\sigma(x_i)=exp(x_i^T\gamma)
$$

这两个模型刻画的都是条件分布最主要的特征。

（3）分位数回归

$$
F_{Y|X}[Y\leq q_{\tau}(Y|X)|X]=\tau,\tau\in(0,1)
$$

一般选取特殊的分位点进行分位数回归。比如中位数回归，往往比均值回归**更加稳健**。

**分位数回归不假设给定X下Y的分布是什么**（比如均值回归是正态分布假设）。

**定义**

$$
Q_X(\tau)=F_X^{-1}(\tau)=inf\{x|F(x)\geq \tau \}
$$

回顾均值的定义：

$$
\mu=EX=argmin_{\theta}E[(x-\theta)]^2
$$

$$
\bar{x}=\hat{\mu}=argmin_{\theta}\frac{1}{n}\sum(x_i-\theta)^2
$$

$$
\mu(x)=E[Y|X=x]=argmin_{m}E_{Y|X=x}(Y-m(X))^2
$$

均值可以通过求一个**平方损失函数**的最小值求得。同理，分位数回归中也存在类似的损失函数。

$$
\alpha_{\tau}=F^{-1}(\tau)=argmin_{u}E[\rho_{\tau}(y-u)],\ where\ \rho_{\tau}=u(\tau-I(u<0))
$$

接下来，用经验分布函数代替。

$$
y_{[n\tau]}=inf\{y:F_n(y)\geq\tau\}=argmin_{\epsilon}\frac{1}{n}\sum_{i=1}^n\rho_{\tau}(y_i-\epsilon)$$

条件分位数：

$$
\alpha_{\tau}(x)=argmin_{\alpha}E_{Y|X=x}[\rho_{\tau}(Y-\alpha(X))]
$$

**分位数回归模型**

线性分位数回归模型（关注的模型）

$$
Q_{Y|X=x}(\tau)=X^T\beta_{\tau}
$$

参数非线性分位数回归模型

$$
Q_{Y|X=x}(\tau)=g(X;\beta_{\tau})
$$

非参数分位数回归模型

半参数分位数回归模型

### 线性分位数回归模型

### 代码实现分位数回归

```{r warning=FALSE}
library(quantreg)
data('engel')
attach(engel)
fit1 = rq(foodexp ~ income, tau = 0.5, data = engel) 
summary(fit1) 
```
