# 时间序列分析

> 前面各章讨论的数据，一个隐含的假设是观测值之间相互独立。但时间序列数据最本质的特征恰恰在于：**观测值之间存在时间上的依赖关系**。昨天的股价影响今天的判断，上个月的销售额预示本月的趋势——忽视这种依赖会导致错误的推断。

## 时间序列的基本概念

### 什么是时间序列

**时间序列**（Time Series）是按照时间顺序排列的一组观测值，记为 $\{X_t\}_{t=1}^T$。与截面数据不同，时间序列数据的两个基本特征是：

1. **自相关（Autocorrelation）**：$X_t$ 与 $X_{t-k}$ 之间不是独立的。
2. **非平稳性（Non-stationarity）**：数据的统计特性（均值、方差、自协方差）可能随时间变化。

### 平稳性

一个时间序列称为**严平稳**（Strictly Stationary），如果其任意有限维分布对时间的平移不变：

$$(X_{t_1}, \ldots, X_{t_k}) \stackrel{d}{=} (X_{t_1+h}, \ldots, X_{t_k+h}), \quad \forall h$$

在实际应用中，我们通常只要求**弱平稳**（Weak Stationarity）：

1. $E[X_t] = \mu$（均值恒定）。
2. $Var[X_t] = \sigma^2$（方差恒定）。
3. $Cov(X_t, X_{t+k})$ 仅依赖于滞后 $k$，不依赖于 $t$。

> 对于正态过程，弱平稳与严平稳等价。

### 自相关函数（ACF）与偏自相关函数（PACF）

**自协方差函数**（Autocovariance Function）：

$$\gamma(k) = Cov(X_t, X_{t+k}) = E[(X_t - \mu)(X_{t+k} - \mu)]$$

**自相关函数**（Autocorrelation Function, ACF）：

$$\rho(k) = \frac{\gamma(k)}{\gamma(0)}$$

其中 $\rho(k) \in [-1, 1]$，$\rho(0) = 1$。

**偏自相关函数**（Partial Autocorrelation Function, PACF）：$\phi_{kk}$ 度量了在消除中间 $X_{t+1}, \ldots, X_{t+k-1}$ 的线性影响后，$X_t$ 与 $X_{t+k}$ 之间的净相关性。

ACF 和 PACF 是识别 ARMA 模型阶数的核心工具。

## 白噪声过程

**白噪声**（White Noise）是最简单的时间序列模型：

$$\varepsilon_t \sim WN(0, \sigma^2)$$

即：$E[\varepsilon_t] = 0$，$Var[\varepsilon_t] = \sigma^2$，且对任意 $k \neq 0$，$Cov(\varepsilon_t, \varepsilon_{t+k}) = 0$。

白噪声是构造复杂时间序列模型的基本构件。ACF 图若显示所有非零滞后都落在置信区间内，则可初步判断序列为白噪声。

## ARMA 模型族

ARMA（Autoregressive Moving Average）模型是平稳时间序列建模的核心框架。

### 自回归模型 AR(p)

AR(p) 模型假设当前值是其过去 $p$ 个值的线性组合加上白噪声：

$$X_t = \phi_1 X_{t-1} + \phi_2 X_{t-2} + \cdots + \phi_p X_{t-p} + \varepsilon_t$$

其中 $\varepsilon_t \sim WN(0, \sigma^2)$。

**平稳性条件**：特征方程 $1 - \phi_1 z - \phi_2 z^2 - \cdots - \phi_p z^p = 0$ 的根全部落在单位圆外。对于 AR(1)，即 $|\phi_1| < 1$。

AR(1) 过程的性质：

- $E[X_t] = 0$（若均值为零）
- $Var[X_t] = \frac{\sigma^2}{1 - \phi_1^2}$
- $\rho(k) = \phi_1^{|k|}$（指数衰减）
- PACF：$\phi_{11} = \phi_1$，$\phi_{kk} = 0$ 对 $k > 1$（**截尾**）

**识别特征**：ACF 拖尾（指数衰减），PACF 在滞后 $p$ 处截尾。

### 移动平均模型 MA(q)

MA(q) 模型将当前值表示为当前和过去 $q$ 个白噪声的线性组合：

$$X_t = \varepsilon_t + \theta_1 \varepsilon_{t-1} + \theta_2 \varepsilon_{t-2} + \cdots + \theta_q \varepsilon_{t-q}$$

MA(q) 过程总是平稳的（有限个 $\varepsilon$ 的和）。

**可逆性条件**：特征方程 $1 + \theta_1 z + \cdots + \theta_q z^q = 0$ 的根全部落在单位圆外。

MA(1) 过程的性质：

- $\rho(1) = \frac{\theta_1}{1 + \theta_1^2}$，$\rho(k) = 0$ 对 $k > 1$（ACF **截尾**）
- PACF 拖尾（指数衰减）

**识别特征**：ACF 在滞后 $q$ 处截尾，PACF 拖尾。

### ARMA(p, q) 模型

ARMA(p, q) 结合了 AR 和 MA 两个成分：

$$X_t = \sum_{i=1}^p \phi_i X_{t-i} + \varepsilon_t + \sum_{j=1}^q \theta_j \varepsilon_{t-j}$$

**识别特征**：ACF 和 PACF 均拖尾。模型阶数选择常借助 AIC/BIC 准则。

## 非平稳时间序列与 ARIMA

现实中的时间序列往往是非平稳的。最常见的情况是**差分平稳**——序列本身不平稳，但一阶或多阶差分后平稳。

### ARIMA(p, d, q)

ARIMA 模型在 ARMA 的基础上增加了差分阶数 $d$：

$$\nabla^d X_t = (1 - B)^d X_t$$

其中 $B$ 是后移算子 $B X_t = X_{t-1}$，$\nabla^d$ 是 $d$ 阶差分。

ARIMA(p, d, q) 的建模步骤（Box-Jenkins 方法）：

1. **识别**：观察时序图和 ACF/PACF 图，判断是否需要差分（$d$ 的选择），初步判断 $p$ 和 $q$ 的范围。
2. **估计**：用最大似然法或条件最小二乘估计参数。
3. **诊断**：检验残差是否为白噪声（Ljung-Box 检验），若不通过则回到步骤 1。
4. **预测**：利用拟合模型进行区间预测。

```{r}
# ARIMA 建模示例
library(forecast)
# 模拟 ARIMA(1,1,1) 过程
set.seed(123)
y <- arima.sim(n = 200, list(order = c(1, 1, 1), ar = 0.7, ma = -0.3))
# 自动选择 ARIMA 模型
fit <- auto.arima(y)
summary(fit)
# 残差诊断
checkresiduals(fit)
# 预测未来 20 期
forecast(fit, h = 20) |> autoplot()
```

### 单位根检验

在建模之前，需要先判断序列是否需要差分。常用的检验包括：

- **ADF 检验**（Augmented Dickey-Fuller）：$H_0$：存在单位根（非平稳） vs $H_1$：平稳。
- **KPSS 检验**：$H_0$：平稳 vs $H_1$：存在单位根。

两种检验的 $H_0$ 方向相反，结合使用可以提高判断的可靠性。

## GARCH 模型与波动率建模

金融时间序列的一个重要特征是**波动率聚集**（Volatility Clustering）——大的波动往往跟随大的波动（无论方向），因此虽然收益率序列本身可能是白噪声，但其**平方序列**或**绝对值序列**却呈现显著的自相关。

### ARCH(m) 模型

ARCH（Autoregressive Conditional Heteroskedasticity）模型假设：

$$\varepsilon_t = \sigma_t z_t, \quad z_t \sim N(0, 1)$$
$$\sigma_t^2 = \alpha_0 + \alpha_1 \varepsilon_{t-1}^2 + \cdots + \alpha_m \varepsilon_{t-m}^2$$

### GARCH(m, s) 模型

GARCH 模型在 ARCH 基础上加入了条件方差自身的滞后项：

$$\sigma_t^2 = \alpha_0 + \sum_{i=1}^m \alpha_i \varepsilon_{t-i}^2 + \sum_{j=1}^s \beta_j \sigma_{t-j}^2$$

最常用的是 GARCH(1,1)：$\sigma_t^2 = \alpha_0 + \alpha_1 \varepsilon_{t-1}^2 + \beta_1 \sigma_{t-1}^2$

> 持久性条件：$\alpha_1 + \beta_1 < 1$ 保证了 $\sigma_t^2$ 的平稳性。$\alpha_1 + \beta_1$ 越接近 1，波动率的持续性越强。

```{r}
# GARCH 建模示例
library(rugarch)
# 手动模拟 GARCH(1,1) 数据
set.seed(123)
n <- 500
omega <- 0.1; alpha <- 0.1; beta <- 0.8
sigma2 <- numeric(n); y <- numeric(n)
epsilon <- rnorm(n)
sigma2[1] <- omega / (1 - alpha - beta)
y[1] <- sqrt(sigma2[1]) * epsilon[1]
for (t in 2:n) {
  sigma2[t] <- omega + alpha * y[t-1]^2 + beta * sigma2[t-1]
  y[t] <- sqrt(sigma2[t]) * epsilon[t]
}
# 拟合 GARCH
spec <- ugarchspec(
  variance.model = list(model = "sGARCH", garchOrder = c(1, 1)),
  mean.model = list(armaOrder = c(0, 0), include.mean = TRUE),
  distribution.model = "norm"
)
fit <- ugarchfit(spec, y, solver = "hybrid")
show(fit)
```

## 状态空间模型与卡尔曼滤波

状态空间模型（State Space Model）为时间序列分析提供了一个统一的框架。它将系统分为两部分：

- **状态方程**：$\alpha_t = T_t \alpha_{t-1} + R_t \eta_t$（不可观测的状态如何演化）
- **观测方程**：$y_t = Z_t \alpha_t + \varepsilon_t$（状态如何产生可观测数据）

ARIMA、结构性时间序列、时变参数模型都可以写成状态空间形式。

**卡尔曼滤波**（Kalman Filter）是一组递推公式，用于在线性高斯状态空间模型中，根据截止到当前时刻的观测，最优地估计当前状态及其不确定性。卡尔曼平滑则利用全部观测对历史状态进行回顾性估计。

## 与本书其他章节的联系

- ARIMA 模型的估计使用 Ch06 中的最大似然方法。
- GARCH 模型的条件方差方程是 Ch10 回归模型的自然延伸。
- 状态空间模型与 Ch09 的贝叶斯动态模型有直接联系。
- 时间序列的预测问题与 Ch17 中的序列建模（RNN/LSTM）形成互补视角。

---

**速查卡片**：

- **核心问题**：如何处理观测值之间存在时间依赖的数据？
- **关键概念**：平稳性、ACF/PACF、ARMA、差分、GARCH
- **建模流程**：识别(看ACF/PACF) → 估计(最大似然) → 诊断(残差白噪声检验) → 预测
- **R命令**：`arima()`, `auto.arima()`, `ugarchfit()`, `KalmanForecast()`
- **注意**：伪回归！用非平稳序列直接回归会得到虚假的高 $R^2$
- **参见**：Ch06（MLE）, Ch10（回归分析）, Ch09（贝叶斯计算）
