# 多元统计分析

> 当数据从"每个个体一个指标"扩展到"每个个体多个指标"时，变量之间的相关性成为了信息的核心来源。多元统计分析的目标正是揭示和利用这种变量之间的结构。

前面各章主要关注单个响应变量与若干自变量之间的关系（Ch10, Ch11）。多元统计分析则将所有变量放在同等的地位上，同时研究变量之间的相关结构、降维方式和分组模式。它横跨了经典统计学与机器学习之间的桥梁。

## 多元数据的描述

### 样本均值向量与协方差矩阵

设有 $n$ 个观测，每个观测有 $p$ 个变量：$\mathbf{x}_i = (x_{i1}, x_{i2}, \ldots, x_{ip})'$。

**样本均值向量**：

$$\bar{\mathbf{x}} = \frac{1}{n} \sum_{i=1}^n \mathbf{x}_i$$

**样本协方差矩阵**：

$$\mathbf{S} = \frac{1}{n-1} \sum_{i=1}^n (\mathbf{x}_i - \bar{\mathbf{x}})(\mathbf{x}_i - \bar{\mathbf{x}})'$$

$\mathbf{S}$ 是一个 $p \times p$ 的对称正定矩阵。对角线元素是各变量的样本方差，非对角线元素是两两变量之间的样本协方差。

**样本相关矩阵**：

$$\mathbf{R} = \mathbf{D}^{-1/2} \mathbf{S} \mathbf{D}^{-1/2}$$

其中 $\mathbf{D} = \text{diag}(s_1^2, \ldots, s_p^2)$。$\mathbf{R}$ 的 $(i, j)$ 元即为 $X_i$ 与 $X_j$ 的样本相关系数。

### 多元正态分布

$p$ 维随机向量 $\mathbf{X}$ 服从多元正态分布 $N_p(\boldsymbol{\mu}, \boldsymbol{\Sigma})$，如果其密度函数为：

$$f(\mathbf{x}) = \frac{1}{(2\pi)^{p/2} |\boldsymbol{\Sigma}|^{1/2}} \exp\left(-\frac{1}{2} (\mathbf{x} - \boldsymbol{\mu})' \boldsymbol{\Sigma}^{-1} (\mathbf{x} - \boldsymbol{\mu})\right)$$

**核心性质**：

1. 边缘分布：$\mathbf{X}$ 的任意子向量也服从正态分布。
2. 条件分布：给定部分变量后，其余变量的条件分布也是正态分布。
3. 线性变换：$\mathbf{Y} = \mathbf{A}\mathbf{X} + \mathbf{b} \sim N_q(\mathbf{A}\boldsymbol{\mu} + \mathbf{b}, \mathbf{A}\boldsymbol{\Sigma}\mathbf{A}')$。
4. 独立性与不相关性等价：在多元正态下，$\text{Cov}(X_i, X_j) = 0 \Leftrightarrow X_i$ 与 $X_j$ 独立。

> 性质 4 对多元正态成立，但对一般分布不成立——这是 Ch02 中反复强调的"不相关 ≠ 独立"在多元正态中的例外。

## 主成分分析（PCA）

### 基本思想

主成分分析的目标是找到变量的线性组合，使得这些组合：
1. 方差尽可能大（保留尽可能多的信息）。
2. 彼此之间不相关（去冗余）。

从几何上看，PCA 等价于对数据做**坐标旋转**，使得新坐标轴的方向与数据最大变异方向对齐。

### 数学推导

问题：寻找方向 $\mathbf{a}$（$\|\mathbf{a}\| = 1$），使得投影 $\mathbf{a}'\mathbf{X}$ 的方差最大化：

$$\max_{\|\mathbf{a}\|=1} \text{Var}(\mathbf{a}'\mathbf{X}) = \max_{\|\mathbf{a}\|=1} \mathbf{a}' \boldsymbol{\Sigma} \mathbf{a}$$

解：$\mathbf{a}$ 是 $\boldsymbol{\Sigma}$ 的最大特征值对应的特征向量。这就是**第一主成分**。

第二主成分在与第一主成分正交的约束下最大化方差，对应第二大的特征向量。以此类推。

### 方差解释比例

第 $k$ 个主成分的方差解释比例为：

$$\lambda_k \Big/ \sum_{j=1}^p \lambda_j$$

其中 $\lambda_1 \geq \lambda_2 \geq \cdots \geq \lambda_p \geq 0$ 是 $\boldsymbol{\Sigma}$（或 $\mathbf{S}$）的特征值。

> 实践中，通常选取前几个主成分，使得累积方差解释比例达到 80%-90%。这既实现了降维，又保留了大部分信息。

```{r}
# PCA 示例：iris 数据集
data(iris)
pca <- prcomp(iris[, 1:4], scale. = TRUE)
summary(pca)          # 方差解释
pca$rotation           # 载荷（特征向量）
biplot(pca)            # 双标图
```

### PCA 与 SVD 的联系

对中心化的数据矩阵 $\tilde{\mathbf{X}}$（$n \times p$），其样本协方差矩阵为 $\mathbf{S} = \frac{1}{n-1} \tilde{\mathbf{X}}'\tilde{\mathbf{X}}$。

若对 $\tilde{\mathbf{X}}$ 做 SVD：$\tilde{\mathbf{X}} = \mathbf{U} \boldsymbol{\Sigma} \mathbf{V}'$，则：

- $\mathbf{V}$ 的列就是主成分方向（$\mathbf{S}$ 的特征向量）。
- $\sigma_i^2 / (n-1)$ 就是第 $i$ 个特征值。

这一联系（Ch16 中也有讨论）意味着 PCA 的计算本质上就是一个 SVD 分解。

### PCA 与信息压缩

回到 Ch01 的熵和 Ch16 的 SVD：PCA 本质上是一次**有保证的最优信息压缩**。在所有可能的 $k$ 维线性投影中，PCA 保留了最大的方差——而方差是信息含量的度量（在高斯假设下，方差 = 熵）。因此：

> **PCA = 在给定降维维度 $k$ 的约束下，最大化保留原始数据的熵**。

这也是为什么 PCA 被广泛用于可视化和预处理：在扔掉最少信息的前提下，把高维数据投影到人类可以理解的 2D 或 3D 空间。

## 因子分析

因子分析（Factor Analysis）与 PCA 不同：PCA 是纯变量变换，而因子分析假设存在**隐变量**驱动观测变量之间的相关性。

$$X_i = \lambda_{i1} F_1 + \lambda_{i2} F_2 + \cdots + \lambda_{im} F_m + \varepsilon_i, \quad m < p$$

其中：
- $F_1, \ldots, F_m$ 是公共因子（不可观测）。
- $\lambda_{ij}$ 是**因子载荷**（Factor Loading）。
- $\varepsilon_i$ 是特殊因子（变量 $X_i$ 独有的部分）。

> PCA 和因子分析的区别：PCA 想的是"如何用少数组合作替原始变量"，因子分析想的是"有没有少量隐变量可以解释观测变量间的相关性"。

**PCA 与因子分析的核心区别**：

- PCA：$\text{PC}_k = a_{k1}X_1 + \cdots + a_{kp}X_p$——主成分是原始变量的**线性组合**，目标是"用少数组合作替原始变量"。
- 因子分析：$X_i = \lambda_{i1}F_1 + \cdots + \lambda_{im}F_m + \varepsilon_i$——因子是驱动观测变量的**隐变量**，目标是"找到观测相关性的潜在来源"。

PCA 做的是**数据压缩**，因子分析做的是**因果解释**。在信息论上，PCA 最小化的是重构误差，因子分析最小化的是"消除公共因子后残差相关性"。

## 聚类分析

聚类分析（Cluster Analysis）将相似的观测归入同一组，使得组内尽可能同质、组间尽可能异质。

### K-means 聚类

**算法步骤**：

1. 随机初始化 $K$ 个聚类中心 $\mathbf{c}_1, \ldots, \mathbf{c}_K$。
2. 将每个样本分配到最近的中心。
3. 重新计算每个聚类的中心（均值）。
4. 重复步骤 2-3 直至收敛。

K-means 最小化的是组内平方和：$W(C) = \sum_{k=1}^K \sum_{i \in C_k} \|\mathbf{x}_i - \mathbf{c}_k\|^2$。

**注意事项**：K-means 需要预先指定 $K$；对初始值敏感；只能发现球形聚类。

### 层次聚类

层次聚类不需要预先指定聚类数，而是构建一个树状结构（系统树图）：

- **凝聚法**（Agglomerative）：从每个样本各自为一类开始，逐步合并最近的类。
- **分裂法**（Divisive）：从所有样本为一类开始，逐步分裂。

类间距离的定义方式（单连接、全连接、平均连接、Ward 方法）会影响聚类结果。

```{r}
# K-means 与层次聚类示例
data(iris)
scaled_iris <- scale(iris[, 1:4])

# K-means
km <- kmeans(scaled_iris, centers = 3)
table(km$cluster, iris$Species)

# 层次聚类
hc <- hclust(dist(scaled_iris), method = "ward.D2")
plot(hc, labels = FALSE)
```

## 判别分析

与聚类分析不同，判别分析是有监督的分类方法——已知每个样本的类别标签，目标是找到能将不同类别最好地分开的方向。

### 线性判别分析（LDA）

LDA 假设各类别服从多元正态分布，且具有相同的协方差矩阵（但均值不同）。分类规则为：

将 $\mathbf{x}$ 分配到使后验概率 $P(Y = k \mid \mathbf{x})$ 最大的类别。

LDA 找到的判别方向恰好是 $\boldsymbol{\Sigma}^{-1} (\boldsymbol{\mu}_1 - \boldsymbol{\mu}_2)$（二分类情况），也就是**最大化类间方差与类内方差之比**的方向。

> LDA 既可以用于分类，也可以用于降维（找到最具判别力的投影方向）。

## 与本书其他章节的联系

- PCA 的计算依赖 Ch16 中的 SVD 分解。
- 判别分析与 Ch11（GLM 的二分类）和 Ch18（分类方法）密切相关。
- 聚类与 Ch17 中的无监督学习主题重叠。
- 协方差矩阵的估计与检验依赖于 Ch07 中的多元检验理论。

---

**速查卡片**：

- **核心问题**：如何在多变量数据的复杂结构中提取简化的、可解释的模式？
- **三大任务**：降维（PCA/因子分析）、分组（聚类/判别分析）、相关结构建模
- **关键方法**：PCA = SVD + 方差最大化；LDA = 最大化类间/类内方差比
- **R命令**：`prcomp()`, `factanal()`, `kmeans()`, `hclust()`, `lda()` (MASS)
- **参见**：Ch02（多元正态分布）, Ch16（SVD）, Ch17（无监督学习）
